ACORDAO-COMPLETO-2429519

ACÓRDÃO 4040/2020 ATA 47/2020 - PLENÁRIO

VISTOS, relatados e discutidos estes autos de tomada de contas especial tomada de contas especial convertida a partir de processo de fiscalização pelo Acórdão 2291/2014-TCU-Plenário,
ACORDAM os Ministros do Tribunal de Contas da União, reunidos em Sessão Extraordinária do Plenário, diante das razões expostas pelo relator, em:
9.1. acolher as alegações de defesa apresentadas por José Carlos Pereira de Moraes, Renato Câmara Quagliato, Antônio Carlos Alves Correia, Francisco William Azevedo da Costa, Eduardo Ruffo Monteiro Nunes, Paulo Roberto Dias Morales e José Alencar de Ávila;
9.2. excluir José Carlos Pereira de Moraes, Renato Câmara Quagliato, Antônio Carlos Alves Correia, Francisco William Azevedo da Costa, Eduardo Ruffo Monteiro Nunes e Paulo Roberto Dias Morales da presente tomada de contas especial;
9.3. julgar regulares com ressalva as contas de José Alencar de Ávila e dar-lhe quitação, com fundamento nos arts. 1º, inciso I,16, inciso II, 18 e 23, inciso II, da Lei 8.443/1992;
9.4. julgar irregulares as contas da empresa Nilson Sebastião Nogueira Fabrício, nova denominação da AGN Fabrício Engenharia e Construção, com fundamento nos arts. 1º, inciso I, 16, inciso III, "b" e "c", 19 e 23, inciso III, da Lei 8.443/1992, e condená-la ao pagamento das quantias a seguir especificadas, com a fixação do prazo de quinze dias, a contar da notificação, para que comprovem, perante o Tribunal (art. 214, inciso III, alínea "a", do Regimento Interno do TCU) , o recolhimento da dívida ao Tesouro Nacional, atualizada monetariamente e acrescida dos juros de mora, calculados a partir das datas discriminadas, até a data do recolhimento, na forma prevista na legislação em vigor;
	VALOR ORIGINAL (R$) 
	DATA DA OCORRÊNCIA

	 9.404,97 
	12/03/2010

	13.307,31 
	17/05/2010

	 4.078,60 
	30/06/2010

	19.136,74 
	01/07/2010

	38.464,33 
	19/08/2010

	11.832,72 
	06/09/2010

	 9.863,41 
	16/09/2010

	16.410,19 
	20/09/2010

	21.100,97 
	01/10/2010

	20.775,87 
	05/10/2010

	17.468,66 
	29/10/2010

	29.351,50 
	08/11/2010

	10.837,17 
	10/12/2010

9.5. aplicar à empresa Nilson Sebastião Nogueira Fabrício a multa prevista no artigo 57 da Lei 8.443/1992, no valor de R$ 250.000,00 (duzentos e cinquenta mil reais) , fixando-lhe o prazo de 15 (quinze) dias, a contar da notificação, para que comprove, perante o Tribunal (art. 214, inciso III, alínea "a", do Regimento Interno) , o recolhimento da dívida ao Tesouro Nacional, atualizada monetariamente desde a data do presente acórdão até a do efetivo recolhimento, se for paga após o vencimento, na forma da legislação em vigor;
9.6. autorizar, desde logo, nos termos do art. 28, inciso II, da Lei 8.443/1992, a cobrança judicial das dívidas, caso não atendida à notificação; 
9.7. encaminhar cópia deste acórdão ao Procurador-Chefe da Procuradoria da República no Estado do Rio de Janeiro, nos termos do § 3º do art. 16 da Lei 8.443/1992, para adoção das medidas que entender cabíveis;
9.8. enviar cópia deste acórdão aos responsáveis, para ciência.

Tomada de contas especial autuada em decorrência de sobrepreço e de superfaturamento em contrato que tinha por objeto a prestação de serviços de adequação e restauração do estande de tiro de 300 metros do Centro Nacional de Tiro Esportivo, em Deodoro, Rio de Janeiro/RJ.

Ministério da Defesa (vinculador).

3. Interessados/Responsáveis:
3.1. Responsáveis: AGN Fabrício Engenharia e Construção (04.980.540/0001-30); Antonio Carlos Alves Correia (XXX.128.957-XX); Eduardo Ruffo Monteiro Nunes (XXX.040.157-XX); Francisco William Azevedo da Costa (XXX.862.937-XX); José Alencar de Ávila (XXX.368.117-XX); José Carlos Pereira de Moraes (XXX.158.707-XX); Paulo Roberto Dias Morales (XXX.613.187-XX); Renato Camara Quagliato (XXX.997.398-XX).

13.1. Ministros presentes: José Mucio Monteiro (Presidente), Walton Alencar Rodrigues (Relator), Benjamin Zymler, Augusto Nardes, Raimundo Carreiro, Ana Arraes, Bruno Dantas e Vital do Rêgo.
13.2. Ministros-Substitutos presentes: Augusto Sherman Cavalcanti, Marcos Bemquerer Costa, André Luís de Carvalho e Weder de Oliveira.

WALTON ALENCAR RODRIGUES

Adoto, como relatório, a instrução da unidade técnica (peças 95 a 97) , que contou com a anuência do Ministério Público junto ao TCU (peça 100) :
Trata-se de tomada de contas especial convertida a partir de processo de fiscalização, por força do item 9.10 do Acórdão 2291/2014-TCU-Plenário, em decorrência de sobrepreço e de superfaturamento no Contrato C 02/2009-FRF, firmado em 12/2/2010 entre a Fundação Ricardo Franco - FRF e a empresa AGN Fabrício Engenharia e Construção.
2.	O objeto do contrato foi a prestação de serviços de adequação e restauração do estande de tiro de 300 metros do Centro Nacional de Tiro Esportivo, em Deodoro, Rio de Janeiro/RJ, pelo valor inicialmente pactuado em R$ 3.375.535,51 (data-base em 7/1/2010) . Cabe destacar que a edificação fazia parte do complexo a ser utilizado nos V Jogos Mundiais Militares, evento ocorrido no período de 16 a 24 de julho de 2011.
HISTÓRICO
3.	No contexto do Fiscobras 2011, por determinação do Acórdão 564/2011-TCU-Plenário, de relatoria do Exmo. Ministro Raimundo Carreiro, realizou-se fiscalização no Ministério da Defesa para verificar a execução de serviços de engenharia necessários à construção das instalações esportivas para os V Jogos Mundiais Militares Rio 2011, na cidade do Rio de Janeiro/RJ (TC Processo 006.424/2011-2) .
4.	Naquela ocasião, foram verificados os seguintes achados de auditoria: (i) sobrepreço decorrente de preços excessivos frente ao mercado, na execução das obras do estande de tiros, no valor de R$ 848.673,32 (data-base em janeiro/2010) ; (ii) acréscimos ou supressões em percentual superior ao legalmente permitido; (iii) orçamento do edital/contrato/aditivo incompleto ou inadequado; (iv) projeto básico deficiente ou desatualizado; (v) existência de atrasos injustificáveis nas obras e serviços; (vi) ausência de termo aditivo formalizando alterações das condições inicialmente pactuadas; e (vii) obra iniciada sem Licença de Instalação (TC Processo 006.424/2011-2, peça 30, p. 9-31) .
5.	O Relator daquela fiscalização, Exmo. Ministro Walton Alencar Rodrigues, também Relator deste processo, determinou que se promovesse a audiência dos responsáveis por todas as irregularidades apontadas no relatório de auditoria, além de oitiva da empresa contratada na avença 
C 02/2009-FRF (TC Processo 006.424/2011-2, peça 40) .
6.	Além da análise das manifestações das oitivas promovidas e das razões de justificativas apresentadas, a unidade técnica também realizou diligência a fim de avaliar a responsabilização pelos indícios de débito verificados, conforme se demonstra nas instruções da unidade técnica às peças 46, 113 e 134 do TC Processo 006.424/2011-2.
7.	Convém esclarecer que as audiências foram analisadas conclusivamente pelo TCU no âmbito daquele processo de fiscalização (TC Processo 006.424/2011-2) , sendo objeto do Acórdão 2291/2014-TCU-Plenário. Por sua vez, as citações determinadas por aquele Acórdão são objeto do presente processo.
8.	Portanto, como este processo trata apenas das citações, convém restringir o detalhamento do histórico apenas às irregularidades concernentes ao débito: sobrepreço e superfaturamento no Contrato C 02/2009-FRF, firmado entre a Fundação Ricardo Franco (fundação de apoio ao Instituto Militar de Engenharia - IME) e a empresa AGN Fabrício Engenharia e Construção para prestação de serviços de adequação e restauração do estande de tiro de 300 metros no Centro Nacional de Tiro Esportivo, em Deodoro, no Rio de Janeiro/RJ.
9.	No relatório de auditoria, verificou-se sobrepreço no total de R$ 848.673,32, correspondente a 65,18% do valor total da obra (após dois termos aditivos) em 30,88% da amostra analisada. Esse sobrepreço foi materializado em superfaturamento ao longo da execução contratual (TC Processo 006.424/2011-2, peça 30, p. 9-11) .
10.	O projeto básico da obra em tela foi elaborado pela Fundação Trompowsky e aprimorado pela Fundação Ricardo Franco, enquanto a executora foi a empresa AGN Fabrício Engenharia e Construção.
11.	A unidade técnica analisou o caso por meio da instrução à peça 134 do TC Processo 006.424/2011-2. Além disso, naquela instrução, encontra-se o detalhamento do superfaturamento apurado, separado na planilha do contrato original no total de R$ 417.263,13 (TC Processo 006.424/2011-2, peça 134, p. 33) e do primeiro termo aditivo (TC Processo 006.424/2011-2, peça 134, p. 34) no total de R$ 264.034,10, ambos os valores com data-base em janeiro/2010.
12.	No que tange à causa do superfaturamento apurado, indicaram-se deficiências no projeto básico e no projeto arquitetônico do estande de tiros. Já sobre a responsabilização, além dos responsáveis pela elaboração dos projetos, também foram apontados os revisores e agentes públicos que o aprovaram, além do responsável pelo parecer aprovando novos custos no aditivo, cf. TC Processo 006.424/2011-2, peça 134, p. 27.
A documentação carreada aos autos pela empresa contratada AGN Fabrício Engenharia e Construção, em sede de oitiva, não logrou afastar a irregularidade de superfaturamento detectada no Contrato n. C 02/2009-FRF, conforme levantado em relatório de auditoria. (...) 
No que tange aos responsáveis pelo superfaturamento detectado na obra do Contrato n. C 02/2009-FRF, coube apenas separar do valor total de sobrepreço as parcelas de valores atribuídas a cada um dos envolvidos. Esse desmembramento do superfaturamento decorre das novas informações apresentadas pelos defendentes em suas razões de justificativas. Conforme verificado, o sobrepreço apurado na planilha orçamentária inicial provém do trabalho efetuado pelo Sr. Renato Câmara Quagliato e, segundo o presidente da Fundação Ricardo Franco, pelo Sr. José Carlos de Moraes. Essa planilha contou com a alteração do Sr. Antônio Carlos Alves Correia, com a verificação do Sr. Francisco William Azevedo da Costa e com a aprovação do Sr. Eduardo Ruffo Monteiro Nunes. No âmbito da Fundação Ricardo Franco, o projeto básico e toda a documentação correlata foram aprovados pelo Sr. Paulo Roberto Dias Morales.
Os novos elementos trazidos aos autos demonstraram também que o projeto arquitetônico do estande foi determinante para a elaboração de um orçamento defeituoso e para a necessidade de grandes alterações na obra contratada gerando aditivos. Os autores desse projeto são os Srs. Renato Câmara Quagliato e José Carlos de Morales.
Já no caso do sobrepreço referente aos novos serviços incluídos por meio de termo aditivo, cabe a responsabilização do Sr. José Alencar de Ávila, devido à aprovação dos novos custos, assumidamente inflados (peça 89, p. 5) , por meio de parecer técnico.
13.	O TCU se manifestou conclusivamente sobre o superfaturamento em tela por meio do Acórdão 2291/2014-TCU-Plenário, de relatoria do Exmo. Ministro Walton Alencar Rodrigues, determinando citação dos agentes envolvidos, conforme resumo apresentado na Tabela 1.
Tabela 1 - Resumo dos débitos, conforme Acórdão 2291/2014-TCU-Plenário
	Item do Acórdão
	Valor
	Responsáveis
	Condição

	9.10.1
	R$ 417.263,13 (data-base em janeiro/2010) 
	Renato Câmara Quagliato
	Engenheiro civil da Fundação Trompowksy 

			José Carlos Pereira de Moraes
	Arquiteto contratado pela Fundação Trompowsky

			Antônio Carlos Alves Correia
	Coronel do Quadro de Engenheiros Militares - QEM/R1

			Francisco William Azevedo da Costa 
	Chefe da Seção Técnica da CRO/1

			Eduardo Ruffo Monteiro Nunes
	Chefe da CRO/1

			Paulo Roberto Dias Morales
	Engenheiro contratado pela Fundação Ricardo Franco

			AGN Fabrício Engenharia e Construções
	Empresa executora das obras

	9.10.2
	R$ 264.034,10 (data-base em janeiro/2010) 
	José Alencar de Ávila
	Gerente Técnico da Função Ricardo Técnico Franco

			AGN Fabrício Engenharia e Construções
	Empresa executora das obras

14.	Fizeram-se, então as devidas comunicações processuais, sintetizadas na Tabela 2.
Tabela 2 - Síntese das comunicações processuais efetuadas
	Responsável
	Ofício de citação
	Comunicações consequentes

	Francisco William Azevedo da Costa (CPF XXX.862.937-XX) 
	Peça 12 (AR à peça 41) 
	Alegações de defesa (peça 77) 

	Antonio Carlos Alves Correia (CPF XXX.128.957-XX) 
	Peça 13 (AR à peça 36) 
	Pedido de prorrogação de prazo (peça 32) ; 
Comunicação de concessão de prorrogação de prazo (peça 53) ; 
Alegações de defesa (peça 66) 

	José Carlos Pereira de Moraes (CPF XXX.158.707-XX) 
	Peça 14 (AR à peça 29) 
	Pedido de prorrogação de prazo (peça 31) ; 
Alegações de defesa em conjunto com as do Sr. Renato Câmara Quagliato (peça 47) 

	Renato Câmara Quagliato 
 (CPF XXX.997.398-XX) 
	Peça 15 (AR à peça 44) 
	Pedido de prorrogação de prazo (peça 22) ; 
Alegações de defesa em conjunto com as do Sr. José Carlos Pereira de Moraes (peça 47) 

	AGN Fabrício Engenharia e Construções
 (CNPJ 04.980.540/0001-30) 
	Peça 16 (AR à peça 42) 
	Pedido de prorrogação de prazo (peça 51) ; 
Comunicação de concessão de prorrogação de prazo (peça 65) ; 
Alegações de defesa (peça 70) 

	José Alencar de Ávila 
 (CPF XXX.368.117-XX) 
	Peça 17 (AR à peça 34) 
	Pedido de prorrogação de prazo (peça 40) ; 
Comunicação de concessão de prorrogação de prazo (peça 52) ; 
Pedido de prorrogação de prazo (peça 62) ; 
Alegações de defesa (peça 67) ; 
Alegações de defesa adicionais (peça 72) ; 
Alegações de defesa adicionais (peça 90 e 91) 

	Paulo Roberto Dias Morales (CPF XXX.613.187-XX) 
	Peça 18 (AR à peça 38) 
	Alegações de defesa (peça 45) 

	Eduardo Ruffo Monteiro Nunes (CPF XXX.040.157-XX) 
	Peça 19 (AR à peça 28) 
	Pedido de prorrogação de prazo (peça 39) ; 
Alegações de defesa (peça 46) ; 
Alegações de defesa adicionais (peça 54) 

15.	Além dessas comunicações, foram encaminhados ofícios do Departamento de Educação e Cultura do Exército Brasileiro sobre relatório técnico elaborado pela Diretoria de Obras Militares acerca de possíveis aditivos não formalizados (peça 79) e sobre o termo de recebimento definitivo da construção do ginásio poliesportivo Ling (peça 88) . O Sr. José Alencar de Ávila, um dos responsáveis neste processo, solicitou a juntada do relatório técnico elaborado pela Diretoria de Obras Militares ao processo, constante do CD anexo à peça 79, sendo disposto nas peças 80-87.
16.	Assim, resumidas as comunicações processuais do presente processo, passa-se à análise das alegações de defesa apresentadas pelos responsáveis e das novas informações.
EXAME TÉCNICO
17.	As alegações de defesa e os fatos apresentados serão analisados de forma individualizada por responsável.
I. Citação dos Srs. José Carlos Pereira de Moraes e Renato Câmara Quagliato
18.	Com fundamento nos art. 47 da Lei 8.443/1992 c/c o art. 252 do Regimento Interno do TCU, realizou-se a citação do Sr. José Carlos Pereira de Moraes (CPF: XXX.158.707-XX) e do Sr. Renato Câmara Quagliato (CPF: XXX.997.398-XX) , por terem elaborado projeto básico deficiente e orçamento com preços excessivos frente ao mercado, para que apresentassem suas alegações de defesa e/ou recolhessem aos cofres do Tesouro Nacional, solidariamente com outros responsáveis, a quantia de R$ 417.263,13 (data-base em 7/1/2010) (peça 1, p. 2) .
19.	Cabe ressaltar que os responsáveis apresentaram suas alegações de defesa de forma conjunta (peça 41) . Assim, a presente análise será feita também em conjunto. 
I.1. Resumo das alegações de defesa conjunta (peça 47) 
20.	Os defendentes iniciaram a defesa com um resumo dos fatos. Segundo eles, em outubro de 2009, antes da contratação da fundação Trompowsky, por orientação do Comitê de Planejamento Operacional (CPO) , foi solicitada a elaboração de estudo técnico preliminar, referente à construção do estante de tiro, para fins de viabilidade técnica-econômica do empreendimento, auxiliando o processo decisório. Naquela ocasião, os defendentes teriam solicitado a contratação de serviços de sondagem e topografia, não sendo atendidos por motivo de falta de recursos.
21.	Informaram que foi apresentado ao CPO o projeto conceitual do estande de tiro de 300 metros, como parte integrante dos estudos preliminares ao projeto básico. Em dezembro de 2009, a Fundação Ricardo Franco publicou o edital de licitação, sendo os envelopes abertos em janeiro de 2010.
22.	Em 11 de janeiro de 2010, o engenheiro Renato Câmara Quagliato e o arquiteto José Carlos Pereira Moraes foram contratados pela Fundação Trompowsky para elaboração de projetos básicos (cópia das carteiras de trabalho à peça 47, p. 31-36; certidão de acervo técnico à peça 47, p. 38; e ART à peça 47, p. 41) .
23.	Entre 11/1/2010 e 11/4/2010, os ora defendentes teriam sido alocados para o atendimento de demandas urgentes de outras instalações permanentes dos V Jogos Mundiais Militares. No período de 12/4/2010 a 15/5/2010, teriam elaborado os seguintes projetos complementares de engenharia da construção do estande de tiro de 300 metros: (i) projeto de fundações; (ii) projeto estrutural do concreto armado; (iii) projeto estrutural da cobertura metálica e do "brise"; (iv) projeto das instalações hidrossanitárias e esgotamento primário/secundário; e (v) projetos das instalações elétricas de baixa tensão. Destaca-se que a Fundação Trompowsky emitiu atestado de capacidade técnica referente aos projetos (peça 47, p. 8) .
24.	A partir do histórico narrado, os defendentes sustentaram que não haveria nexo de causalidade entre suas atuações e a elaboração do projeto básico que originou o Contrato C 02/2009-FRF. Nesse sentido, defenderam que não haveria como atribuir-lhes responsabilização por elaborarem projeto básico em data posterior ao certame licitatório.
25.	Como forma de corroborar com suas alegações, ressaltaram que o projeto básico utilizado na licitação não se confundiria com o projeto básico elaborado pelos defendentes, haja vista que a licitação foi em novembro de 2009 e, conforme certidão de acervo técnico, o projeto teria sido finalizado em maio de 2010.
26.	Ainda sobre o assunto, reforçaram que a utilização do projeto conceitual pela Fundação Ricardo Franco para fins de instrução de procedimento licitatório seria indevida. Isso porque tal documentação visaria melhor definição e conhecimento do empreendimento, bem como a definição de diretrizes a serem seguidas no projeto básico. Ainda, esses estudos prévios ao projeto básico seriam considerados boas práticas pelo manual de obras públicas do TCU (peça 47, p. 8-10) .
27.	Ademais, explicaram que os documentos gerados pelos defendentes em fase anterior à licitação não teriam a formalidade necessária, haja vista que não existia vínculo formal entre a Fundação e os profissionais (peça 47, p. 10) .
28.	Novamente, explanaram que tal documentação não seria suficiente para subsidiar a licitação. Como forma de corroborar com a narrativa, aduziram trecho do manual de obras públicas do TCU que indica que o anteprojeto de engenharia não possui elementos suficientes para plena caracterização da obra (peça 47, p. 11) .
29.	Outro ponto anotado na defesa é que a documentação anterior à licitação teria sido analisada por duas unidades técnicas da Comissão Regional de Obras (CRO/1) e da Fundação Ricardo Franco (peça 47, p. 11) . 
30.	A missão da CRO/1 seria "executar, no âmbito da 1ª RM, atividades de caráter técnico e administrativo relacionadas às obras militares (obras de engenharia) de construção, ampliação, reparação, restauração, conservação, demolição e remoção de benfeitorias e instalações" (peça 47, p. 11) .
31.	Por sua vez, a missão da Fundação seria "atuar no campo da engenharia, usufruindo do vasto conhecimento do Instituto Militar de Engenharia (IME) e do Exército Brasileiro, transformando o conhecimento em capacidade tecnológica e serviços de qualidade superior" (peça 47, p. 12) .
32.	Ao confrontar a missão da Fundação, suas áreas de atuação e o que é descrito no art. 6º, inciso IX, da Lei 8.666/1993 (definição legal de projeto básico) , os defendentes entenderam que os documentos gerados em fase preliminar não poderiam ser utilizados como projeto básico do certame licitatório (peça 47, p. 12) .
33.	Nesse sentido, na visão dos defendentes, a Fundação, ao aprovar os documentos da licitação, teria declarado, implicitamente, que esses documentos constituíam todos os elementos elencados no art. 6º, inciso IX, da Lei 8.666/1993. Assim, a afirmação da Fundação de que apenas o memorial descritivo teria sido revisado e aprovado pelo Sr. Paulo Roberto Dias Morales seria descabida, ainda mais considerando a experiência da instituição (peça 47, p. 14-15) .
34.	Ademais, ressaltaram que, conforme a Súmula 260 do TCU, é dever do gestor exigir a apresentação de Anotação de Responsabilidade Técnica (ART) referente ao projeto. Dessa maneira, segundo os defendentes, seria patente a conduta ilícita dos agentes públicos que utilizaram de forma indevida os desenhos e as planilhas integrantes do projeto conceitual (peça 47, p. 16) .
35.	Novamente, os defendentes apresentaram ordem cronológica dos eventos, a fim de comprovar que, antes da licitação, não teriam elaborado projeto básico, mas sim estudos preliminares. Argumentaram, inclusive, que não haveria documento que comprovasse que aqueles estudos se tratariam de projeto básico. Ainda, aduz trecho da peça 47, p. 20 (ofício da Fundação Ricardo Franco) :
O Sr. Renato Câmara Quagliato é Engenheiro Civil, que teve o seu Contrato Trabalhista entre 11/1/2010 e 2/8/2010, conforme consta no anexo I.
 (...) 
Merece ser observado, então, que a planilha de custos atrelada ao projeto básico, objeto do convênio DECEx-FT, elaborada pelo engenheiro Renato Câmara Quagliato, à época do Quadro Funcional desta Fundação, não substitui a pesquisa de preços junto ao mercado que, como já ressaltado anteriormente, cabe à Administração do órgão licitante. Portanto, a citada planilha atendeu sim, a um levantamento de custos, que visava ensejar a determinação global do preço da obra, para fins de verificação da viabilidade de execução da mesma. (grifado pelos defendentes) 
36.	Ressaltaram que a causa para a responsabilização dos ora defendentes seria o uso indevido, por parte da Fundação, de documentos preliminares, os quais não teriam a precisão adequada para ser um orçamento para a licitação. Tal fato, na visão dos defendentes, não poderia dar causa à responsabilização deles (peça 47, p. 23) .
37.	Ademais, explanaram que, conforme a jurisprudência do TCU, a criteriosa pesquisa de preços para elaboração do orçamento seria obrigação do orçamentista, sendo inadmissível que a pesquisa de preços de mercado seja feita sem juízo crítico (peça 47, p. 23) .
38.	Argumentaram que, para haver a responsabilidade funcional ou pessoal dos defendentes, seria necessário a prática de ato comissivo ou omissivo, e não se admitiria a responsabilidade objetiva (peça 47, p. 24) .
39.	Sobre o assunto, alegaram que, segundo o art. 148 da Lei 8.112/1990, a infração disciplinar é aquela que o agente, no exercício de seu cargo ou função, pratica ato ilícito. No presente caso, a Fundação Ricardo Franco, segundo os defendentes, seria a única responsável pelos fatos tidos como irregulares. Inclusive, a Fundação teria reconhecido a ocorrência de sua conduta ilícita em ofício ao Vice-Chefe da Decex (peça 47, p. 25 - grifos adicionados pela defesa) :
3. Esta Fundação informa que:
3.1. Quanto aos itens 2a e 2b, informo que o projeto básico e o orçamento foram feitos por profissionais contratados pela Fundação Trompowsky (Eng. Renato Câmara Quagliato e Arq. José Carlos Moraes) .
Apenas o Memorial descritivo foi revisado e assinado pelo Eng. Paulo Roberto Dias Morales, então contratado pela FRF. Sua demissão deu-se em 15/5/2010 e não participou do processo C 05/10/FRF. Os documentos comprobatórios seguem nos Anexos 1 e 2.
40.	Sobre o assunto, os defendentes concluíram que (peça 47, p. 26) :
Ao utilizar de forma ilegal os estudos preliminares dos defendentes e determinar que o memorial descritivo fosse revisado e assinado pelo Eng. Paulo Roberto Dias Morales, a Fundação Ricardo Franco assumiu o risco de causar o prejuízo ao erário no valor de R$ 547.490,95.
41.	Por fim, argumentaram que a responsabilidade pelo dano ao erário não poderia lhes ser imputada, uma vez que essa seria da Fundação e que, à época da licitação, nem contratados eles eram. Como forma de corroborar com o entendimento, apresentam diversos acórdãos do TCU (Acórdãos 2.352/2006, 3.059/2010, 837/2008 e 1.108/2007, todos do Plenário) e ensinamentos doutrinários sobre a responsabilidade em processos disciplinares.
I.2. Análise das alegações de defesa dos Srs. José Carlos Pereira de Moraes e Renato Câmara Quagliato
42.	Em análise às alegações de defesa dos Srs. José Carlos Pereira de Moraes e Renato Câmara Quagliato os defendentes buscam descaracterizar as suas responsabilidades, imputando à Fundação Ricardo Franco - FRF o risco de causar o prejuízo ao erário decorrente da utilização do projeto básico deficiente na licitação da obra.
43.	Ressaltaram que seus vínculos contratuais com a Fundação Trompowsky - FT foram firmados após a licitação (novembro de 2009) e que o projeto básico elaborado por eles só foi concluído em maio de 2010. 
44.	Contudo, alegam que antes de suas efetivas contrações pela FT, eles elaboraram documentos que foram utilizados no certame pela FRF. Afirmaram que se tratavam apenas de estudo técnico preliminar e estimativas referente à construção do estante de tiro.
45.	Ademais, a defesa alega que como não havia vínculo formal entre a Fundação Ricardo Franco e os profissionais não seria possível sua responsabilização. 
46.	Esta Corte de Contas segue os princípios da verdade material e do formalismo moderado, sendo factível a responsabilidade pelo dano ao erário (Acórdão 2734/2017-TCU-Plenário, Acórdão 2389/2017-TCU-Plenário, 2.303/2017-TCU-Plenário, entre outros) desde que reste comprovado que os responsáveis tiveram condutas comissivas ou omissivas, com nexo de causalidade comprovado no tocante à ocorrência do débito e também haja evidências de culpabilidade dos responsáveis, ainda que ambos não integrassem a Fundação Ricardo Franco.
47.	Um ponto destacado no TC Processo 006.424/2011-2, peça 134, p. 8, diz respeito ao fato de que o orçamento elaborado pelos defendentes, mesmo considerando-o como uma mera estimativa, apresentavam preços superiores aos do SINAPI. Ao final, esse orçamento resultou na celebração do contrato com preços acima dos praticados no mercado. 
48.	Além disso, não foi anexada à defesa qualquer documento técnico adicional que pudesse comprovar que houve obediência à LDO e ao princípio da economicidade na fixação dos custos, caso, por exemplo, houvesse serviços diferenciados em relação aqueles constantes do SINAPI. Aliás, convém notar que os responsáveis não dedicaram suas defesas no sentido de alegar que os preços estariam de acordo com o mercado.
49.	O ponto fulcral alegado pelos responsáveis é que o projeto básico deficiente por eles elaborado foi adotado à revelia dos responsáveis na licitação efetuada pela Fundação Ricardo Franco para a posterior contratação da obra. É importante notar que a deficiência do projeto em tela tampouco foi enfrentada pelos responsáveis em suas alegações.
50.	Portanto, a principal alegação de defesa dos responsáveis se refere mais ao controle subjetivo de conduta, nexo de causalidade e culpabilidade dos responsáveis e menos às irregularidades que ensejaram a instauração desta TCE.
51.	Nesse diapasão, convém relembrar a matriz de responsabilização elaborada por ocasião da instrução do TC Processo 006.424/2011-2 (cf. peça 30, p. 15-23 e peça 46, p. 1-5 daqueles autos) . O sr. Renato Câmara Quagliato foi arrolado nos autos em razão do seguinte fundamento:
Nome: Renato Camara Quagliato - CPF: XXX.997.398-XX - Cargo: Engenheiro Civil da Fundação Trompowsky (desde 1/6/2009) 
Conduta: Elaborar planilha orçamentária que subsidiou o orçamento-base da Administração com preços dos serviços superiores aos estabelecidos nos preços referenciais de mercado, ensejando indícios de sobrepreço e de superfaturamento em relação ao Contrato n. C 02/2009-FRF (Adequação e Restauração do Estande de Tiro de 300 m, no CNTE) , em afronta ao art. 112 da Lei 12.017, de 12/08/2009 (LDO 2010) .
Nexo de causalidade: A elaboração da planilha orçamentária com custos unitários superiores aos estabelecidos nos preços referenciais de mercado, consoante documentação técnica da Fundação Trompowsky que serviu de base para o orçamento da Administração, ensejou a contratação de novos serviços com indícios de sobrepreço e de superfaturamento, uma vez que os preços contratados estavam compatíveis com os orçados de forma equivocada pelo responsável.
Culpabilidade: É de se concluir que a conduta do responsável é passível de responsabilização, razão pela qual, caso a oitiva do órgão não traga novos esclarecimentos que possam sanear a irregularidade, deve ser ouvido em audiência a fim de que suas razões de justificativa sejam avaliadas.
 (peça 30, p. 15-16, do TC Processo 006.424/2011-2) 
52.	Em seguida, conforme instrução da peça 113, p. 1-5, do TC Processo 006.424/2011-2, foi necessário realizar diligência ao Exército Brasileiro para que fossem fornecidas evidências de quem foram os responsáveis por elaborar e aprovar os orçamentos-base das licitações das obras.
53.	O Comando do Exército trouxe a documentação juntada à peça 129, p. 1-7, do TC Processo 006.424/2011-2. Nessa documentação, resta claro que a aprovação técnica dos projetos básicos para a licitação da obra ficou a cargo da Fundação Ricardo Franco, e a sua elaboração da Fundação Trompowski. Ademais, o Exército remeteu a questão de quais foram os agentes que realizaram essas condutas para ser questionado às respectivas fundações.
54.	Apesar disso, nessa mesma peça 129, p. 7, do TC Processo 006.424/2011-2, o Sr. José Carlos Pereira de Moraes foi indicado como um dos profissionais responsáveis pela elaboração do projeto básico da obra, juntamente com o Sr. Renato Câmara Quagliato.
55.	A Fundação Trompowski, por sua vez, conforme peça 129, p. 131, do TC Processo 006.424/2011-2, indicou que o responsável pela aprovação do referido projeto foi o Fiscal do convênio entre o Exército Brasileiro e aquela Fundação, o Sr. Gen. Bda. Fernando de Azevedo Silva.
56.	Na peça 129, há uma extensa documentação acerca dos trâmites da fase interna da licitação da obra. Embora a Fundação Trompowski indique que o Sr. Fernando de Azevedo Silva aprovou o projeto, não há evidência de que o referido agente tenha praticado essa conduta.
57.	Em razão dessa documentação, o Sr. Fernando de Azevedo Silva foi chamado em audiência no âmbito do TC Processo 006.424/2011-2.
58.	Nesse ponto, na instrução de mérito daqueles autos (cf. peça 134, p. 6-29, do TC Processo 006.424/2011-2) , alegações similares trazidas pelo Sr. Renato Câmara Quagliato, isto é, de que não teria havido conduta por si praticada de aprovar ou utilizar o projeto básico e a planilha orçamentária na licitação, foram enfrentadas pelo Tribunal e rejeitadas, conforme trecho extraído do relatório e voto do Acórdão 2291/2014-TCU-Plenário:
[Trecho do Relatório]
48. Quanto à Fundação Ricardo Franco, segue nesta instrução a análise das razões de justificativas encaminhadas pela pessoa indicada pela equipe de auditoria como responsável pela aprovação da planilha orçamentária. No que se refere à CRO/1 buscou-se, por meio de diligência ao Exército Brasileiro, o responsável pela aprovação da planilha orçamentária encaminhada à Fundação Ricardo Franco. Em seu ofício, o órgão não apresentou ninguém do quadro de oficiais da ativa ou da reserva como responsável (peça 129) .
49. Entretanto tanto o orçamento fornecido pelo Exército à época da Fiscalização (peça 22) , quanto o orçamento presente no CD anexo à peça 129 (item não digitalizável, arquivo: Anexo I F - orçamento.xls) mostram os nomes de três profissionais envolvidos na elaboração e revisão desse orçamento. São eles: Antônio Carlos Alves Correia, Francisco William Azevedo da Costa e Eduardo Ruffo Monteiro Nunes. Embora não existam assinaturas nos documentos enviados, a ordem dos nomes sugere que o Sr. Antonio Carlos é o autor (ou, no mínimo, revisor) do orçamento, que foi verificado pelo Sr. Francisco William e aprovado pelo Sr. Eduardo Ruffo, que é chefe da CRO/1. Considerando a busca da verdade material, a ausência de assinaturas não é motivo suficiente, nesse caso concreto, para livrar os responsáveis pela elaboração do orçamento. Ademais o Exército, como cliente recebedor do referido objeto (orçamento) , não poderia se esquivar da tarefa de fiscalizar o trabalho feito pela Fundação Trompowsky, nos termos do art. 67 da Lei 8.666/1993. A lista mencionada no referido orçamento mostra os responsáveis de fato por tal tarefa.
50. O orçamento elaborado pelo Sr. Renato Câmara sofreu alterações, o que demonstra que ele foi ao menos verificado por outros profissionais. A título de exemplo, menciona-se o item 2.8 do orçamento (instalação e mobilização) , que foi incluído pelo Exército, o item 4.1 (demolição) , teve seu quantitativo reduzido pelo Exército e o item 10 (fundações e infraestrutura) , também foi alterado para quantidades menores (comparar planilhas das peças 21 e 22) . Desse modo, entende-se que embora o Sr. Renato Câmara tenha cometido a falha de elaborar um orçamento com sobrepreço, ele não deve ser o único responsabilizado. Os outros nomes mencionados acima devem responder solidariamente pelo dano causado. Qualquer profissional diligente, com a atribuição de revisar um orçamento de obra de milhares de reais, teria detectado ao menos o preço excessivo da estrutura de aço para a cobertura, brises, escadas e rampas, item materialmente mais relevante da obra.
51. Outra observação pertinente é em relação ao valor de sobrepreço atribuído ao Sr. Renato Câmara Quagliato. O orçamentista é co-responsável apenas pelos indícios de sobrepreços detectados nos preços unitários dos itens de serviços que constam na planilha orçamentária original, ou seja, antes da revisão com alterações efetuadas pelo Exército. Desse modo, não cabe indicá-lo como responsável pelo sobrepreço de itens de serviços novos, acrescidos por meio dos termos aditivos durante a execução do contrato
 (...) 
54. Com os documentos enviados pelo Exército, outras constatações puderam ser efetuadas. O Sr. Renato Câmara Quagliato é co-autor, juntamente com o arquiteto José Carlos de Moraes, do que eles chamaram de projeto básico de arquitetura do estande de tiro (peça 132) . Esses desenhos, em escala menor, já faziam parte do documento "projeto básico constando as especificações técnicas e pranchas de desenho" (peça 25) . O presidente da Fundação Ricardo Franco afirmou ainda que o arquiteto José Carlos é também co-autor do orçamento (peça 129, p.7) . (...) 
[Trecho do Voto Condutor]
 (...) 
Considerando que os responsáveis e a empresa interessada não afastaram os indícios de autoria e materialidade de dano aos cofres públicos federais decorrente de sobrepreço no Contrato C 02/2009-FRF, julgo presentes os pressupostos à instauração de Tomada de Contas Especial, a ser formalizada a partir da conversão dos autos com fundamento no artigo 47 da Lei 8.443/1992.
59.	Dessa maneira, embora os Srs. Renato Câmara Quagliato e José Carlos Pereira de Moraes não tenham aprovado o projeto básico e orçamento defeituosos, elaboraram as referidas peças técnicas. O conjunto probatório composto pela documentação acostada pelo Exército evidencia esse fato. 
60.	Assim, ainda que os defendentes aleguem que o projeto e orçamento por eles elaborados eram preliminares e que eles não tinham ciência de que tais documentos seriam utilizados na licitação do objeto; a conduta por eles praticada restou inadequada, haja vista a inserção no orçamento de diversos itens com preços acima dos de mercado. Por outro lado, a conduta esperada seria a elaboração de orçamento aderente às exigências legais, tratando-se ou não de peça preliminar. Ademais, era presumível que o projeto e o orçamento, ainda que pudessem sofrer revisões e aprimoramentos, visavam a realização de certame para contratação da obra.
61.	O nexo de causalidade dessa conduta com o débito também permanece. O fato de outros agentes terem verificado e aprovado o projeto básico e orçamento da obra posteriormente à elaboração não mitiga a responsabilidade nem retira o nexo de causalidade ou a culpabilidade. Sobretudo porque os responsáveis são profissionais de engenharia (Sr. Renato Câmara Quagliato - cf. peça 129, p. 134, do TC Processo 006.424/2011-2) e arquitetura (Sr. José Carlos Pereira de Moraes - cf. peça 134, p. 9, do TC Processo 006.424/2011-2) .
62.	Aliás, convém destacar que não apenas o Sr. Paulo Roberto Dias Morales foi incluído no rol de responsáveis destes autos, como alegam os Srs. Renato e José Carlos, mas também agentes da CRO/1 e outros da Fundação Ricardo Franco.
63.	Nessa condição, os responsáveis deveriam ter agido de forma diligente, elaborando projeto básico e orçamento com grau de completude e consistência exigido pelo art. 6º, inciso IX, da Lei 8.666/1993, ciente de que a demanda era claramente de um projeto com vistas ao lançamento da licitação da obra, conforme evidencia a peça 129, do TC Processo 006.424/2011-2.
64.	Ou seja, era exigível dos responsáveis condutas diversas das que adotaram. Os responsáveis, cientes de que a documentação técnica por eles elaborada serviria de fundamento para a realização de procedimento licitatório, deveriam ter explicitamente alertado os agentes a cargo do certame de que aquela documentação não se adequava aos ditames do art. 6º, inciso IX, da Lei 8.666/1993, ponto aliás reconhecido em suas alegações de defesa, e que, por isso, o certame não deveria ter continuidade.
65.	Não foi essa a conduta dos responsáveis. As planilhas e peças técnicas contam com anuência e assinatura dos responsáveis (cf. peça 21, p. 1-6, do TC Processo 006.424/2011-2) .
66.	Por fim, ficou demonstrado que os projetos tiveram diversas discrepâncias precisando de ajustes substanciais ao longo da execução da obra, sendo verificadas as suas deficiências. E, portanto, os defendentes poderiam ter corrigido o orçamento, adequando-o aos valores praticados pelo mercado, quando do término da elaboração do projeto básico adequado e completo, em maio de 2010 (após o início das obras) , alertando os agentes a cargo da execução contratual acerca da necessidade de repactuação da avença.
67.	Em outras palavras, caberia aos responsáveis, após finalizar a elaboração do projeto básico completo, ao identificar que as estimativas de custo inicialmente realizadas se encontravam deficientes e com indícios de sobrepreço, comunicar esse fato aos agentes públicos encarregados da execução contratual.
68.	Com efeito, os citados apresentaram alegações de defesa incapazes de elidir a irregularidade cometida e suas condutas.
69.	Após exame de toda a documentação carreada aos autos, não há como se vislumbrar a boa-fé na conduta dos responsáveis, já que não foram constatados atos ou fatos atenuantes os quais pudessem apontar para atitudes zelosas e diligentes na gestão da coisa pública (cf. Acórdão 10995/2015-TCU-Segunda Câmara, rel. MARCOS BEMQUERER; 7.473/2015-TCU-1ª Câmara, rel. BENJAMIN ZYMLER; 9376/2015-TCU-2ª Câmara, rel. VITAL DO RÊGO; 8.928/2015-TCU-2ª Câmara, rel. MARCOS BEMQUERER; 1895/2014-TCU - 2ª Câmara, rel. ANA ARRAES, entre outros) .
70.	Dessa forma, não é possível afastar a responsabilidade dos senhores José Carlos Pereira de Moraes e Renato Câmara Quagliato por terem elaborado projeto básico deficiente e orçamento com preços excessivos. A conduta, o nexo de causalidade e a culpabilidade de ambos os responsáveis permanecem. 
71.	Assim, considerando que não veio aos autos comprovação da reparação do débito apurado, que será apresentado nas seções VI e VII, recomenda-se o julgamento pela irregularidade das contas dos referidos agentes, desde já, haja vista a conduta praticada e a inexistência de evidências de boa-fé na atuação dos responsáveis, conforme art. 202, § 6º, do Regimento Interno do TCU.
II. Citação do Sr. Antônio Carlos Alves Correia
72.	Com fundamento nos art. 47 da Lei 8.443/1992 c/c o art. 252 do Regimento Interno do TCU, realizou-se a citação do Sr. Antônio Carlos Alves Correia (CPF: XXX.128.957-XX) , por ter aprovado orçamento com preços excessivos frente aos valores de mercado, o que propiciou a ocorrência de sobrepreço e de superfaturamento no Contrato C 02/2009-FRF, em afronta ao disposto no art. 112 da Lei 12.017/2009 (LDO 2010) , para que apresentasse suas alegações de defesa e/ou recolhessem aos cofres do Tesouro Nacional, solidariamente com outros responsáveis, a quantia de R$ 417.263,13 (data-base em 7/1/2010) (peça 1, p. 2) .
II.1. Resumo das alegações de defesa (peça 66) 
73.	O defendente iniciou sua defesa expondo trecho da peça 134 do TC Processo 006.424/2011-2 (peça 66, p. 2) :
Entretanto tanto o orçamento fornecido pelo Exército à época da Fiscalização (peça 22) , quanto o orçamento presente no CD anexo à peça 129 (item não digitalizável, arquivo: Anexo I F - orçamento.xls) mostram os nomes de três profissionais envolvidos na elaboração e revisão desse orçamento. São eles: Antônio Carlos Alves Correia, Francisco William Azevedo da Costa e Eduardo Ruffo Monteiro Nunes. Embora não existam assinaturas nos documentos enviados, a ordem dos nomes sugere que o Sr. Antonio Carlos é o autor (ou, no mínimo, revisor) do orçamento, que foi verificado pelo Sr. Francisco William e aprovado pelo Sr. Eduardo Ruffo, que é chefe da CRO/1. Considerando a busca da verdade material, a ausência de assinaturas não é motivo suficiente, nesse caso concreto, para livrar os responsáveis pela elaboração do orçamento. Ademais o exército, como cliente recebedor do referido objeto (orçamento) , não poderia se esquivar da tarefa de fiscalizar o trabalho feito pela Fundação Trompowsky, nos termos do art. 67 da Lei 8.666/1993. A lista mencionada no referido orçamento mostra os responsáveis de fato por tal tarefa.
74.	Explicou que teria sido arrolado entre os responsáveis em uma análise perfunctória sobre um documento apócrifo e sem qualquer identificação. Ressaltou que à época da confecção da planilha/orçamento, não fazia mais parte dos quadros dos Militares Ativos do Exército Brasileiro, nem tampouco frequentava aquela Organização (peça 66, p. 2-3) .
75.	Argumentou que, em 5/1/2009, passou para a reserva remunerada e, em sessão solene de 23/1/2009, passou a chefia do Comando da CRO/1 para o CEL QEM Eduardo Ruffo Monteiro Nunes. Inclusive, teria sido também exonerado da função de ordenador de despesas no dia 23/1/2009, deixando de exercer qualquer atividade ligada à Organização Militar na ocasião (peça 66, p. 3, 13-15) .
76.	Assim, no seu entendimento, seria impossível que tivesse participado, opinado ou revisado qualquer ato que se relacione com os fatos apurados nesta Corte de Contas (peça 66, p. 3) .
77.	Argumentou que a única ligação dos autos com o defendente seria uma planilha/orçamento com data posterior à sua ida para a reserva, em um documento apócrifo que foge dos padrões de planilhas realizadas quando era Comandante da CRO/1 (peça 66, p. 4) .
78.	Ressaltou que um documento com nulidades e eivado de dúvidas sobre sua veracidade não poderia ter sido utilizado como prova para seu apontamento em processo desta Corte de Contas. Processo que, em sua opinião, seria vexatório para cidadão que possui uma vida e carreira militar honrada (peça 66, p. 4) .
79.	Explanou que seu nome teria surgido em documento sobre a composição do BDI, e não seria nem mesmo em planilha orçamentária completa. Tal fato poderia ser atribuído até mesmo a um erro de agente público ao se utilizar de ferramenta "copia e cola" a partir de uma antiga planilha. Ademais, explicou que nunca teria trabalhado na Fundação Ricardo Franco ou sequer prestado qualquer tipo de serviço para a entidade (peça 66, p. 4-5) .
80.	Alegou que haveria uma ilegitimidade passiva no caso, pois, no direito positivo brasileiro, decorre da conexão entre as posições das partes na relação jurídica processual. Assim, se for verificada ausência de situação que legitime o autor da ação ou o réu, será reconhecida a ilegitimidade ativa ou passiva (peça 66, p. 5) .
81.	Sustentou que a teoria da asserção não poderia ser considerada suficiente para conferir ao autor o direito da ação, uma vez que a ação deve ser concretamente fundamentada na coerência da verdade relatada e das suas consequências jurídicas, além de sustentação em provas, ainda que mínimas (peça 66, p. 5) .
82.	O defendente fez explanação sobre a teoria do processo, apresentando ensinamento de juristas, trechos do Código de Processo Civil (CPC) e interpretações legais. Retomando o caso concreto, essa explanação (peça 66, p. 5-11) conclui que:
 (...) entendemos, diante da flagrante ilegitimidade do defendente de figurar no polo passivo dessa demanda, que estamos tratando também da questão meritória, pois que, não há possibilidade jurídica e fática de imputar-se qualquer desvio de conduta e ilegalidade procedimental ao defendente.
Logo, devendo este Tribunal de Contas julgar de forma imediata a extinção do procedimento em relação ao defendente, sustando qualquer imputação anterior, tornando-as sem efeito, para por consequência, determinar que a verdade seja reestabelecida.
II.2. Análise das alegações de defesa do Sr. Antônio Carlos Alves Correia
83.	O Sr. Antônio Carlos Alves Correia argumentou que passou para a reserva remunerada em janeiro de 2009, e que na ocasião não exerceu qualquer atividade ligada aos quadros de militares ativos do Exército do Brasil, nem tampouco frequentava aquela Organização Militar. Ademais, trouxe evidência que comprova essa alegação, conforme peça 66, p. 13-15.
84.	Cumpre informar que constam documentos que comprovam as datas apresentadas ao longo da alegação de defesa. Ou seja, as evidências mostram que o referido responsável não atuava mais na ativa quando da data indicada na peça 22, p. 13 - 23/11/2009, não sendo possível assinar documentos pertinentes ao Comando da CRO/1.
85.	Cabe destacar que a data em que passou para a reserva é anterior aos estudos preliminares referente à construção do estante de tiro, que tiveram início no segundo semestre de 2009.
86.	Frisa-se que a única ligação dos autos com o defendente seria uma planilha/orçamento com data posterior à ida do defendente para a reserva.
87.	Assim, o elemento presente nos autos não é suficiente para atribuir a responsabilidade do 
Sr. Antônio Carlos Alves Correia por ter aprovado orçamento com preços excessivos frente aos valores de mercado, cabendo acolher as alegações de defesa do responsável e exclui-lo da relação processual destes autos.
III. Análise referente à citação do Sr. Francisco William Azevedo da Costa
88.	Com fundamento nos art. 47 da Lei 8.443/1992 c/c o art. 252 do Regimento Interno do TCU, realizou-se a citação do Sr. Francisco William Azevedo da Costa (CPF: XXX.862.937-XX) , por ter aprovado orçamento com preços excessivos frente aos valores de mercado, o que propiciou a ocorrência de sobrepreço e de superfaturamento no Contrato C 02/2009-FRF, em afronta ao disposto no art. 112 da Lei 12.017/2009 (LDO 2010) , para que apresentasse suas alegações de defesa e/ou recolhessem aos cofres do Tesouro Nacional, solidariamente com outros responsáveis, a quantia de R$ 417.263,13 (data-base em 7/1/2010) (peça 1, p. 2) .
III.1. Resumo das alegações de defesa apresentadas (peça 77) 
89.	O defendente apresentou as mesmas considerações iniciais que a defesa do Sr. Antônio Carlos Alves Correia (peça 66, item II.1) , salvo a alegação de que o responsável em tela já estaria na reserva por ocasião dos atos inquinados.
90.	Alegou desconhecer o conteúdo da planilha/orçamento, bem como não ter sido revisor ou colaborador de absolutamente nada (peça 77, p. 3) .
91.	Ressaltou que jamais poderia ter tido alguma participação neste ato, tendo em vista a disciplina e a hierarquia respeitadas pelo Exército (peça 77, p. 3) , considerando sua alegação de que não seria sua atribuição participar desse tipo de ato na CRO/1 ou na DOM.
92.	Destacou a ausência de assinaturas e cabeçalho identificando a organização militar na planilha/orçamento constante da peça 22 do TC Processo 006.424/2011-2. Desta forma, este documento estaria em desacordo com os padrões da CRO/1, e, portanto, não atendia aos pressupostos necessários para ser considerado como verdadeiro (peça 77, p. 3) .
93.	Além disso, o defendente disse que nunca trabalhou ou prestou qualquer tipo de serviço à Fundação Ricardo Franco (peça 77, p. 4) .
94.	Assim, salientou não existir nada que o relacionasse aos supostos fatos ilegais, salvo esta planilha que alega ser juridicamente nula (peça 77, p. 4) , uma vez que é apócrifa. Dessa maneira, segundo o defendente, o documento pode nunca ter existido de fato ou ser fruto de erro em sua elaboração que poderia ter utilizado a ferramenta de "Copia e Cola" de softwares de edição de texto.
95.	Traz uma transcrição da definição do verbete "apócrifo" do dicionário e afirma que essa planilha serviu para incluí-lo no rol de responsáveis do presente processo, o que jamais poderia ter sido feito, considerando que a sua inclusão poderia ser vexatória para "cidadão que possui uma vida e carreira militar honrada" (peça 77, p. 4) .
96.	Ademais, alega que estes autos poderiam estar contaminados por uma ilegitimidade passiva, pois a "legitimidade ad causam decorre (...) da conexão entre as posições das partes na relação jurídica processual e na situação jurídica material exposta (...) no Acórdão que originou a abertura do processo" (peça 77, p. 3-4) .
97.	Ele também trouxe à baila a teoria da asserção, segundo a qual, para que o responsável fosse arrolado no polo passivo destes autos, seria necessário efetuar "juízo de fundada possibilidade de que o autor veja acolhida a sua pretensão de tutela do direito material alegado, juízo esse formado através do exame da relação jurídica de direito material" (peça 77, p. 4) . 
98.	Em síntese, o responsável alega que, antes de proceder a sua citação, deveria ter sido avaliado se havia fundada possibilidade de que ele pudesse ser condenado em solidariedade no débito em apuração nestes autos, considerando que a evidência de sua responsabilidade ter-se-ia baseado exclusivamente em planilha apócrifa.
99.	Se não houver fatos, provas ou situações que possa legitimar a pretensão de quaisquer das partes processuais para invocar o direito pretendido, haverá uma situação de ilegitimidade ativa ou passiva ad causam, segundo o responsável (peça 77, p. 5) .
100.	Acrescentou o defendente ensinamentos acerca da teoria do processo, apresentando ensinamento de juristas, trechos do Código de Processo Civil (CPC) e interpretações legais (peça 77, p. 4-11) , assim como a defesa do Sr. Antônio Carlos Alves Correia descrita no item II.1, no intuito de demonstrar que não haveria razão legítima para seu chamamento aos autos como responsável pelo débito em apuração.
101.	Como exemplos de quais seriam os modelos de planilhas orçamentárias utilizadas pelo Exército Brasileiro, o responsável faz constar na peça 77, p. 12-61, documentos extraídos das Normas para Orçamentação de Obras Militares do Exército - Norom. A referida documentação contempla planilha modelo (peça 77, p. 12-17) , modelo de parecer de aprovação de projeto (peça 77, p. 18-19) , detalhes de categorias e tipos de serviços (peça 77, p. 20-24) , critérios de quantificação de serviços - levantamento de quantitativos (peça 77, p. 25-42) , critérios de produtividade de equipamentos (peça 77, p. 43-46) , entre outras orientações técnicas (metodologia de orçar instalações elétricas e hidráulicas, encargos sociais na construção civil, percentuais estimados de custos de tipos de serviços em uma obra de construção, e índices de honorários para elaboração de projetos - peça 77, p. 47-61) .
102.	Por fim, solicitou que julgasse totalmente procedente a defesa para excluir o defendente do presente processo, uma vez que afirma não ter participado da confecção da planilha/orçamento, nem tampouco revisado, analisado ou tomado conhecimento da existência deste documento que levou a indicá-lo no rol dos responsáveis (peça 77, p. 4-11) . 
III.2. Análise das alegações de defesa do Sr. Francisco William Azevedo da Costa
103.	O Sr. Francisco pautou sua defesa em demonstrar a inexistência de documentos que o vinculasse materialmente à confecção da planilha/orçamento.
104.	De fato, entre os modelos de documentos utilizados pelo Exército Brasileiro na contratação e orçamentação de Obras Militares, o parecer de aprovação do projeto e do orçamento (peça 77, p. 18) deixa clara a necessidade de identificação e de assinatura da autoridade competente.
105.	Entretanto, observa-se que, não obstante a equipe de auditoria tenha solicitado esse documento, no âmbito do TC Processo 006.424/2011-2 (cf. peça 4, p. 2, daquele processo) , ele nunca foi apresentado pelo Exército Brasileiro ao TCU.
106.	Vale notar que a planilha da peça 22 do TC Processo 006.424/2011-2, a qual foi, afinal, o fundamento para a responsabilização do Sr. Francisco William Azevedo da Costa, segue o mesmo padrão do modelo exposto na peça 77, p. 14. Os mesmos campos e informações constam da planilha da peça 22.
107.	Com efeito, o único ponto destoante do aludido documento é a ausência de assinaturas.
108.	Apesar de não haver assinaturas, verifica-se que o Sr. Francisco William Azevedo da Costa é apontado como chefe da seção técnica da CRO/1 daquele período. Com efeito, de acordo com o TC Processo 029.201/2006-6 e TC Processo 012.790/2008-4, o responsável, anteriormente, atuou na CRO/2, relativa à região militar de SP, nos exercícios entre 2005 e 2007, havendo sido realocado para a CRO/1 em 2009, como mostra o TC Processo 016.372/2009-0.
109.	O TC Processo 016.372/2009-0 foi autuado em 16/7/2009, já abarcando o Sr. Francisco William Azevedo da Costa em seu rol de responsáveis. De modo que há razoável certeza de que, pelo menos desde julho de 2009, o referido responsável passou a atuar na CRO/1.
110.	Nesse diapasão, verifica-se que a contratação da obra, efetuada pela Fundação Ricardo Franco, deveria contar com aprovação de agentes públicos vinculados à Administração. Compulsando os documentos da etapa interna do procedimento licitatório (cf. peça 129, p. 7-15) , verifica-se que o responsável era, efetivamente, o chefe da seção técnica da CRO/1 por ocasião dos atos que visavam a contratação da obra do estande de tiro.
111.	Dessa maneira, embora não haja assinatura do referido responsável, o cargo que ocupava, e suas respectivas atribuições, contemplam a conduta que lhe é imputada, acarretando sua responsabilização.
112.	Observa-se que a situação do Sr. Francisco William Azevedo da Costa é diametralmente oposta à do Sr. Antônio Carlos Alves Correia, para o qual há evidências de que não ocupava mais nenhum cargo que tivesse relação com o empreendimento no momento em que os atos foram prolatados.
113.	Portanto, em princípio, não seria possível acolher as alegações de defesa do responsável.
114.	Entretanto, destaca-se que o Sr. Eduardo Ruffo Monteiro Nunes trouxe em sua defesa (item IV) evidências da não participação da CRO/1 no empreendimento em análise (peça 46, p. 10, 12 e peça 54, p. 3) , as quais serão analisadas mais detidamente adiante nesta instrução.
115.	Convém registrar, apenas, neste momento, que ante a existência de documentação apta a desconstituir a participação de agentes da CRO/1 trazidas por outro responsável, com base no art. 161, do Regimento Interno do TCU, considera-se que a defesa apresentada por um responsável deve ser aproveitada aos demais, no tocante às circunstâncias objetivas, e não poderá ser aproveitada no que concerne aos fundamentos de natureza exclusivamente pessoal.
116.	No caso concreto, os documentos juntados aos autos pelo Sr. Eduardo Ruffo Monteiro Nunes dizem respeito a circunstâncias objetivas, isto é, se a CRO/1 participou ou não dos procedimentos preparatórios para a contratação da obra do estande de tiro dos Jogos Mundiais Militares de 2011.
117.	Portanto, remete-se o acolhimento ou não dessas alegações à seção seguinte desta instrução.
IV. Análise referente à citação do Sr. Eduardo Ruffo Monteiro Nunes
118.	Com fundamento nos art. 47 da Lei 8.443/1992 c/c o art. 252 do Regimento Interno do TCU, realizou-se a citação do Sr. Eduardo Ruffo Monteiro Nunes (CPF: XXX.040.157-XX) , por ter aprovado orçamento com preços excessivos frente aos valores de mercado, o que propiciou a ocorrência de sobrepreço e de superfaturamento no Contrato C 02/2009-FRF, em afronta ao disposto no art. 112 da Lei 12.017/2009 (LDO 2010) , para que apresentasse suas alegações de defesa e/ou recolhessem aos cofres do Tesouro Nacional, solidariamente com outros responsáveis, a quantia de R$ 417.263,13 (data-base em 7/1/2010) (peça 1, p. 2) .
IV.1. Resumo das alegações de defesa (peças 46 e 54) 
119.	O Sr. Eduardo Ruffo Monteiro Nunes apresentou suas alegações de defesa tempestivamente, conforme peça 46.
120.	Inicialmente, teceu considerações similares ao que constou das alegações do Sr. Francisco William Azevedo da Costa, de que desconhece a planilha sem assinatura utilizada para balizar sua responsabilização. Dessa maneira, haveria, no caso concreto, ilegitimidade passiva em seu chamamento aos autos.
121.	Em seguida, expôs as atribuições de Chefe da Comissão Regional de Obras da 1ª Região Militar (CRO/1) , conforme art. 3º e 7º da Portaria n. 287, de 28 de maio de 2003, e as atribuições da Diretoria de Obras Militares (DOM) , órgão de apoio técnico-normativo do Departamento de Engenharia e Construção (DEC) do Exército, incumbida de supervisionar as atividades de execução de obras militares (cf. peça 46, p. 3-5) .
122.	Segundo argumentou, o art. 7º da Portaria n. 220, de 27 de maio de 2002, teria previsto que caberia à DOM analisar, estudar, elaborar e aprovar projetos e orçamentos de obras militares (cf. peça 46, p. 5-6) .
123.	Portanto, o responsável alegou que a CRO/1 não seria o órgão responsável pela aprovação e análise de projetos e orçamentos de obras militares, principalmente a obra de Adequação e Restauração do Centro Nacional de Tiro Esportivo (peça 46, p. 6) .
124.	Afirmou que o projeto básico, a licitação e o acompanhamento da adequação e restauração do centro Nacional de Tiro Esportivo teria se dado no âmbito de convênios firmados entre o Departamento de Educação e Cultura do Exército (DECEx) e as Fundações Trompowsky e Ricardo Franco (FRF) , ou seja, o Sistema de Obras Militares (DEC/DOM) não teria tido participação, ficando total responsabilidade a cargo da FRF e da Fundação Trompowsky (peça 46, p. 6-9) .
125.	Afiança que tanto o projeto como o orçamento apresentado à época não teriam sido aprovados pelo então Diretor de Obras Militares, Sr. Gen Div José Ricardo Kümmel. Não obstante, afirma que a Fundação Ricardo Franco teria dado continuidade.
126.	Informou que a Diretoria de Obras Militares (DOM) teria ordenado à Comissão (CRO/1) que não acompanhasse a obra em tela, não tendo competência para analisar, aprovar documentos ou fiscalizar o trabalho (peça 46, p. 7-9, 12) .
127.	Por essa razão, quando da realização de diligência feita no bojo do TC Processo 006.424/2011-2, o Exército Brasileiro não teria apontado nenhum nome da CRO/1 como responsável pela aprovação do projeto da obra (cf. peça 129 do TC Processo 006.424/2011-2) .
128.	O defendente afirmou que o fato de o nome dele aparecer em documentos não significava que havia participado. Salientou que não tinha competência para tanto, por isso não havia sua assinatura na planilha utilizada como evidência de sua responsabilização (peça 46, p. 3) .
129.	Afirma que a aludida planilha seria inconsistente, pois não teria sido produzida pela CRO/1, não teria sido apresentada a nenhum dos responsáveis, e não existia qualquer tipo de subordinação funcional entre os responsáveis, de modo que houvesse a montagem desse documento.
130.	Destacou o fato de o Sr. Antônio Carlos Alves Correia ter passado para a reserva em data anterior à indicada na planilha, como uma das evidências de inconsistência do documento.
131.	Ademais, aduz que a documentação técnica (projeto e orçamento da obra) não teriam sido apresentados oficialmente à CRO/1. Em vista disso, a orientação era de que a CRO/1 não estaria encarregada de analisar ou aprovar o projeto e orçamento, o que seria de competência da Diretoria de Obras Militares (DOM) , conforme os normativos que mencionou. Alegou que, apenas após a aprovação pela DOM, a licitação poderia ser lançada. 
132.	Afirma que "causa estranheza a este oficial como uma planilha totalmente inconsistente, sem assinatura, sem cabeçalho da Organização Militar que o teria confeccionado, pode ser considerado [sic] prova material da responsabilidade de aprovar tal orçamento (...) " (peça 46, p. 8) .
133.	Destaca que a documentação constante do TC Processo 006.424/2011-2, notadamente sua peça 129, já teria sido claro no sentido que a elaboração do projeto básico teria ficado a cargo da Fundação Trompowsky e a coordenação dos trabalhos de licitação e contratação da Fundação Ricardo Franco (FRF) , por meio dos convênios EME 09-144-00 e EME-09-148-00, respectivamente.
134.	Dessa maneira, segundo o defendente, a CRO/1 não teria recebido a missão de fiscalizar o trabalho de quaisquer das fundações, uma vez que a documentação técnica não teria sido aprovada pelo Diretor de Obras Militares.
135.	Como evidências adicionais que comprovaria a não participação da CRO/1 na obra, o defendente menciona os documentos acostados pelo Chefe de Controle Interno do Exército Brasileiro no TC Processo 006.424/2011-2, em resposta à diligência feita naquele processo que visava obter dados sobre quem foram os responsáveis, no âmbito do Exército, pela aprovação do projeto básico. Conforme consta da peça 129 daquele processo, o Exército Brasileiro não teria indicado diretamente nenhum responsável. Esse mesmo documento foi anexado às alegações de defesa do responsável, conforme peça 46, p. 12-13.
136.	Na mesma peça, a Fundação Ricardo Franco tampouco teria informado o responsável pela aprovação do projeto, já a Fundação Trompowsky teria indicado que o Sr. Fernando Azevedo seria o agente que teria realizado essa conduta, segundo o responsável.
137.	Em alegações de defesa complementares, conforme peça 54, o responsável traz cópia de ofício emitido pelo subdiretor de obras militares do Exército, em 6/10/2014. Segundo esse ofício (peça 54, p. 3) , não foi encontrado qualquer documento relativo à obra do Centro Nacional de Tiro Esportivo na DOM. Ademais, o ofício informa que o sistema de obras militares não teria tido qualquer participação na obra em questão, quer seja elaborando ou analisando projetos ou orçamentos, bem como não teve participação na licitação ou acompanhamento na execução da mesma.
IV.2. Análise das alegações de defesa do Sr. Eduardo Ruffo Monteiro Nunes
138.	O Sr. Eduardo destacou em sua defesa que não houve participação da CRO/1 no empreendimento em análise (peça 46, p. 10, 12 e peça 54, p. 3) , ficando total responsabilidade a cargo das Fundações Trompowsky (elaboração e aprovação dos projetos e do orçamento) e Ricardo Franco (licitação e acompanhamento da obra) .
139.	Preliminarmente, convém notar que, conforme a jurisprudência do TCU (cf. Acórdãos 1.930/2006, 767/2009, ambos do Plenário e Acórdão 3641/2008-TCU-Segunda Câmara) e a legislação (art. 67, caput, da Lei 8.666/1993) , a contratação de terceiros para gerenciar ou auxiliar a fiscalização de obra pública não exclui a responsabilidade dos fiscais da Administração, que segundo relatos da DOM e do responsável, cabia ao Sr. Fernando Azevedo e Silva.
140.	Ademais, cabe observar a Lei 8.958, de 20 de dezembro de 1994, que dispõe sobre as relações entre as instituições federais e as fundações de apoio. Em seu art. 3º-A, ela determina que, na execução de convênios, contratos, acordos e demais ajustes as fundações de apoio deverão: a) prestar contas dos recursos aplicados aos entes financiadores; b) submeter-se ao controle de gestão pelo órgão máximo da entidade contratante; e submeter-se ao controle finalístico pelo órgão de controle governamental competente. 
141.	Neste diapasão, destaca-se que o Sr. Fernando Azevedo e Silva apresentou razões de justificativa no processo TC Processo 006.424/2011-2 (peças 80, 91 e 111) . O relatório do Acórdão 2291/2014-TCU-Plenário, de relatoria do Ministro Walton Alencar Rodrigues, transcrito a seguir, considerou que os elementos dos autos não eram suficientes para punir o fiscal do convênio:
71. Entretanto, considerando que o Sr. Fernando Azevedo era o fiscal de dois convênios, com inúmeros objetos a serem fiscalizados, era de se esperar que não teria condições de, na prática, avaliar judiciosamente todos os projetos. Tal função era incompatível com tarefa de fiscalizar todos os projetos relativos aos convênios com foco nos jogos mundiais militares.
72. Desse modo, embora possamos considerar que o Sr. Fernando Azevedo aprovou a prestação de contas do convênio com a Fundação Trompowsky, em afronta ao artigo 67 da Lei 8.666/1993, não há nos autos elementos suficientes para punir o fiscal do convênio. Isso porque a própria sistemática de repartição de responsabilidades entre o Exército e a Fundação não é clara, conforme visto no item 3.2 da cláusula terceiro do convênio.
142.	Quanto às evidências de responsabilização do Sr. Eduardo Ruffo Monteiro Nunes, observa-se que, não obstante a planilha da peça 22 do TC Processo 006.424/2011-2 não conter sua assinatura, verifica-se que o aludido responsável ocupava o cargo de chefe da CRO/1 no período em que ocorreram os fatos e condutas que conduziram às irregularidades na contratação da obra do Centro Nacional de Tiro Esportivo.
143.	Com efeito, como mostram os TC Processo 022.538/2005-2, Processo 029.205/2006-5 e Processo 016.469/2007-4, Processo 012.959/2008-5, o responsável atuou, entre os exercícios de 2004 e 2007, como chefe da Comissão Regional de Obras da 9ª Região Militar (abarca os estados de MS e MT) , tendo migrado para a CRO/1 a partir de 2008, conforme registra o TC Processo 014.365/2009-7, TC Processo 022.215/2010-7 e TC Processo 029.371/2011-2.
144.	Ou seja, o responsável exercia cargo de chefia, no período em que ocorreram os fatos apurados neste processo, em unidade cujas atribuições técnicas teriam nexo de causalidade direto com as irregularidades tratadas nos autos.
145.	Portanto, embora não houvesse assinatura da planilha, outras evidências e indícios que eventualmente componham o conjunto probatório poderiam suportar a responsabilização do agente.
146.	Do contrário, caso a simples ausência de assinaturas fosse motivo impeditivo para a responsabilização de agentes públicos perante esta Corte de Contas, abrir-se-ia uma lacuna que poderia ser utilizada por agentes de má-fé para o cometimento de irregularidades graves, bastando para tanto evitar assinar documentos relacionados a esses atos, embora tenham concorrido para o cometimento das irregularidades.
147.	Além disso, convém registrar que, na peça 46, embora o responsável alegue recorrentemente que a CRO/1 não teve qualquer participação na construção da obra, não são trazidas evidências acerca disso na documentação constante dessa peça.
148.	Feito esse registro, é de se notar que o responsável traz importante evidência aos autos nas alegações de defesa complementares da peça 54, consubstanciada na declaração emitida pelo atual chefe da CRO/1 de que aquela unidade não atuou de nenhum modo na obra do Centro Nacional de Tiro Esportivo (cf. peça 54, p. 3) .
149.	Dessa maneira, haveria uma sólida evidência de afastamento de responsabilização por ausência da conduta inquinada, cabendo acolher as alegações de defesa do responsável, e excluí-lo da presente relação processual.
150.	Conforme narrado no caso do Sr. Francisco William Azevedo da Costa, convém examinar se as alegações de defesa do Sr. Eduardo Ruffo Monteiro Nunes também poderiam ser aproveitadas para os demais responsáveis, em atenção aos termos do art. 161 do Regimento Interno do TCU.
151.	De acordo com o aludido dispositivo regimental, as alegações de defesa de um dos responsáveis poderão ser aproveitadas aos demais no que concerne às circunstâncias objetivas, e não aproveitará no tocante aos fundamentos de natureza exclusivamente pessoal.
152.	Nesse diapasão, considera-se que a evidência de que a CRO/1 não participou de qualquer etapa do empreendimento é uma circunstância objetiva que pode ser aproveitada em favor dos demais responsáveis arrolados da CRO/1, a saber, os Srs. Francisco William Azevedo da Costa e Antônio Carlos Alves Correia. No caso deste último, independentemente desta nova evidência, suas alegações de defesa já haviam sido acolhidas.
153.	Dessa maneira, cabe excluir os Srs. Antônio Carlos Alves Correia, Francisco William Azevedo da Costa e Eduardo Ruffo Monteiro Nunes da presente relação processual.
V. Análise referente à citação do Sr. Paulo Roberto Dias Morales
154.	Com fundamento nos art. 47 da Lei 8.443/1992 c/c o art. 252 do Regimento Interno do TCU, realizou-se a citação do Sr. Paulo Roberto Dias Morales (CPF: XXX.613.187-XX) , por ter aprovado orçamento com preços excessivos frente aos valores de mercado, o que propiciou a ocorrência de sobrepreço e de superfaturamento no Contrato C 02/2009-FRF, em afronta ao disposto no art. 112 da Lei 12.017/2009 (LDO 2010) , para que apresentasse suas alegações de defesa e/ou recolhessem aos cofres do Tesouro Nacional, solidariamente com outros responsáveis, a quantia de R$ 417.263,13 (data-base em 7/1/2010) (peça 1, p. 2) .
V.1. Resumo das alegações de defesa (peça 45) 
155.	O Sr. Paulo Roberto Dias Morales apresentou suas alegações de defesa conforme peça 45. Inicialmente, teceu considerações sobre a tempestividade de seu comparecimento aos autos.
156.	Informou ter sido contratado em 3/8/2009 para coordenar os projetos em andamento a cargo da Fundação Ricardo Franco, principalmente a fiscalização das obras dos Jogos Mundiais Militares, tendo sido demitido a pedido em 18/5/2010 (peça 45, p. 1 e 77) .
157.	Alegou que teria realizado apenas o acompanhamento e fiscalização da execução da obra do Estande de Tiro de 300 metros do Centro Nacional de Tiro Esportivo para adequação e restauração no tocante aos serviços de fundação, sem jamais aprovar orçamento (peça 45, p. 1 e 3) .
158.	Ele afirmou ter recebido a incumbência do Cel Roberto Aiex, Secretário Geral da Fundação Ricardo Franco, de fiscalizar a obra seguindo o projeto básico e especificações existentes. Segundo o responsável, o Cel Roberto seria o intermediário do Cel Antônio Hélio Cossa, que era assessor direto do General Megide, responsável pela gestão dos referidos jogos (peça 45, p. 2) .
159.	A obra teria sido iniciada em fevereiro de 2010. E no período de fevereiro a maio de 2010 (mês de saída do responsável da Fundação Trompowsky) , teriam sido feitas três medições efetivamente pagas, tendo a construtora solicitado aditivos de serviços, os quais não foram aceitos pelo defendente, pois já havia pedido demissão (peça 45, p. 2) .
160.	Aduz que teria solicitado os projetos executivos, pois os que haviam disponíveis para a fiscalização estariam incompletos, o que ensejou o atraso do início da obra (peça 45, p. 2-3) .
161.	Alegou não ter tido contato com os autores do projeto, que estariam sob a responsabilidade da Fundação Trompovsky, sendo o Cel Antônio Hélio da FRF o intermediário para esses assuntos (peça 45, p. 3) .
162.	Ressaltou que seus serviços de fiscalização teriam se limitado ao acompanhamento da execução da obra, verificando quantitativos de serviços, sem avaliar os preços dos serviços, pois esses já teriam sido definidos por ocasião do certame licitatório pela alta cúpula do Exército (peça 45, p. 3-4) .
163.	Esclareceu que não teria participado da Comissão Permanente de Licitação, uma vez que esta teria sido composta pelos Cel Roberto Aiex, Cel Ruy Campelo e pelo Major Laporte (peça 45, p.3) . 
164.	O Sr. Paulo defendeu que teria participado apenas da reunião de assinatura do contrato, por solicitação do Secretário Geral da FRF, sendo pedido que ele assinasse como testemunha (peça 45, p. 5) .
165.	Além disso, afirmou ter assinado o "Projeto Básico Constando as Especificações Técnicas e Pranchas de Desenho", que na verdade eram apenas Especificações Técnicas dos Serviços das obras (peça 45, p. 2, 5, 7-71) 
166.	Após sua saída o Sr. José Alencar de Ávila teria dado continuidade aos serviços de fiscalização (peça 45, p. 1) .
167.	Em seguida, teceu considerações de que, nos termos do art. 7º da Lei 8.666/1993, não caberia a um fiscal de obra rever ou reanalisar o projeto básico da obra "até mesmo por orientação superior por tratar-se de um projeto especial" (peça 45, p. 3) .
168.	Considerando o art. 7º da Lei 8.666/1993, o qual, segundo o responsável, teria previsto uma sequência de atividades na execução de uma obra, a saber, (i) fase I - elaboração e aprovação de projeto básico; (ii) fase II - elaboração e aprovação de projeto executivo; e (iii) fase III - execução da obra, o responsável considera que, em sua missão de fiscal de obra, após receber o projeto básico elaborado e aprovado pela autoridade competente, caberia à Fundação Ricardo Franco licitar e contratar a obra.
169.	Alega que, no caso concreto, a autoridade competente para aprovar o projeto seria o "CPO dos Jogos Militares que DECIDIU fazer a fase I de projeto básico, com a Fundação Trompowsky e as fases II e III com a Fundação Ricardo Franco" (peça 45, p. 4 - os destaques constam do texto original) .
170.	Em razão disso, argumenta que não seria razoável ao fiscal da obra efetuar qualquer alteração no projeto básico, pois isso seria contrário à legislação.
171.	Alega que atuou apenas como fiscal, e com essa consideração, argumenta que pressupôs que teria existido um projeto básico completo e um orçamento detalhado em planilhas, o qual expressasse a composição de todos os custos unitários, "pois do contrário nem poderia ter havido licitação" (peça 45, p. 4) , não sendo razoável impor à sua atuação como fiscal eventual exigência de efetuar modificações no projeto e/ou nas planilhas de custo.
172.	Dessa forma, conclui que teria atuado apenas como fiscal, e não efetuou qualquer conduta de aprovação do orçamento. Aduz que sua conduta teria sido "tão somente corroborar e aceitar os valores e projeto básico que me foram apresentados" (peça 45, p. 4) . A opção de utilizar fundações de apoio para a execução da obra e elaboração do projeto teria partido da alta cúpula do Exército Brasileiro, segundo o responsável (peça 45, p. 4) .
173.	Antes de sua atuação como fiscal, afirma que teria atuado em uma comissão permanente de licitação da Fundação Ricardo Franco, a quem caberia examinar se os elementos do processo poderiam permitir a realização da licitação, notadamente em sua planilha de preços.
174.	Em razão de todas essas etapas antecederem a atuação do fiscal do contrato, o defendente alega que não teria responsabilidade sobre nenhuma conduta de aprovação de orçamento.
175.	Aduz que sua assinatura teria sido aposta ao documento denominado "Projeto Básico constando as especificações técnicas e pranchas de desenho" por conta de um "ato falho" (peça 45, p. 5) da administração da Fundação Ricardo Franco, pois na realidade, essa documentação seria apenas especificações de serviço, que teriam constado no anexo ao contrato entre a Fundação Ricardo Franco e a empresa AGN Fabrício Engenharia e Construção.
176.	Ante essas considerações, o defendente conclui que, tendo em vista sua atuação como fiscal do contrato, não se pode imputar-lhe a conduta de aprovar o orçamento. Pede, portanto, o acolhimento de suas alegações de defesa e sua exclusão da presente TCE.
177.	Como anexos de suas alegações de defesa, traz os seguintes documentos: (i) o contrato entre a Fundação Ricardo Franco e a empresa AGN Fabrício Engenharia e Construção relativo às obras do Centro Nacional de Tiro Esportivo (peça 45, p. 7-24) ; (ii) projeto básico da obra (peça 45, p. 25-71) ; (iii) passagens aéreas e passaporte que comprovariam sua viagem por ocasião da chegada de seu ofício de citação (peça 45, p. 72-75) ; e (iv) declaração da Fundação Ricardo Franco acerca do período em que trabalhou naquela instituição - de 3/8/2009 a 18/5/2010 (peça 45, p. 76-77) .
V.2. Análise das alegações de defesa do Sr. Paulo Roberto Dias Morales
178.	O defendente apresentou suas alegações de defesa argumentando que foi contratado em 3/8/2009 para coordenar os projetos em andamento dos contatos da Fundação e fiscalizar as obras dos Jogos Mundiais Militares, sendo demitido a pedido em 18/5/2010.
179.	O cerne das alegações de defesa do responsável consiste em afirmar que sua atuação na obra teria sido exclusivamente como fiscal da execução do contrato. Por essa razão, de acordo com o responsável, suas condutas não teriam abarcado qualquer análise ou aprovação do projeto básico ou do orçamento.
180.	Apesar das alegações do responsável, destaca-se que sua admissão foi anterior à licitação, porém ele afirmou que participou apenas da reunião de assinatura do contrato entre a Fundação Ricardo Franco e a empresa contratada, como testemunha, por solicitação do Secretário Geral da FRF a qual fazia parte, e que não teve contato com os autores do projeto.
181.	Entretanto, reconheceu que assinou o documento intitulado pela FRF de "Projeto Básico Constando as Especificações Técnicas e Pranchas de Desenho". 
182.	No entanto, ele registrou que não se tratava de Projeto Básico, mas apenas de Especificações Técnicas dos Serviços.
183.	Cabe lembrar que a defesa dos senhores José Carlos Pereira de Moraes (arquiteto) e Renato Câmara Quagliato (engenheiro) , profissionais da Fundação Trompovsky, traz o ofício n. 74/2012 remetido da FRF ao Vice-Chefe da Decex (que também consta de resposta à diligência feita pelo Exército Brasileira (cf. peça 129, p. 7, do TC Processo 006.424/2011-2) , o qual afirma que apenas o memorial descritivo foi revisado e assinado pelo Eng. Paulo Roberto (peça 47, p. 25 - grifos adicionados pela defesa) :
3. Esta Fundação informa que:
3.1. Quanto aos itens 2a e 2b, informo que o projeto básico e o orçamento foram feitos por profissionais contratados pela Fundação Trompowsky (Eng. Renato Câmara Quagliato e Arq. José Carlos Moraes) .
Apenas o Memorial descritivo foi revisado e assinado pelo Eng. Paulo Roberto Dias Morales, então contratado pela FRF. Sua demissão deu-se em 15/5/2010 e não participou do processo C 05/10/FRF. Os documentos comprobatórios seguem nos Anexos 1 e 2.
184.	Convém esclarecer que o documento em epígrafe não apresenta valores, apenas especificações técnicas, não sendo possível atribuir ao defendente a responsabilidade por ter aprovado orçamento com preços excessivos frente aos valores de mercado.
185.	Nesse ponto, convém notar que a primeira vez em que o nome do Sr. Paulo Roberto Dias Morales surgiu no rol de responsáveis do TC Processo 006.424/2011-2 foi após a resposta à diligência feita ao Exército Brasileiro (cf. peças 113 e 129, ambas daquele processo) . Foi por essa razão que esse responsável teve sua citação incluída na instrução da peça 134 do TC Processo 006.424/2011-2, conforme se pode ver no excerto a seguir:
82. Contudo, o documento intitulado "projeto básico constando as especificações técnicas e pranchas de desenho" (peça 25) conta com a assinatura do Sr. Paulo Roberto Dias Morales. O presidente da Fundação Ricardo Franco, Sr. Jorge Armando de Almeida Ribeiro, informou no ofício C nº 074/2012-Pres (peça 129, p. 7-8) que "apenas o memorial descritivo foi revisado e assinado pelo Eng. Paulo Roberto Dias Morales" e que, "após a demissão do Engº Paulo Roberto, foi contratado o Engº José Alencar de Ávila". Essas considerações indicam que o aprovador da documentação original do empreendimento, antes dos aditivos, é o Sr. Paulo Roberto Dias Morales, que deve responder por essa irregularidade.
 (...) 
199. A documentação carreada aos autos pela empresa contratada AGN Fabrício Engenharia e Construção, em sede de oitiva, não logrou afastar a irregularidade de superfaturamento detectada no Contrato n. C 02/2009-FRF, conforme levantado no relatório de auditoria. Argumentos referentes àocorrência de subpreço em custos de itens de serviços não verificados à época, pela equipe de auditoria do TCU, foram analisados e refutados tecnicamente.
200. No que tange aos responsáveis pelo superfaturamento detectado na obra do Contrato n. C 02/2009-FRF, coube apenas separar do valor total de sobrepreço as parcelas de valores atribuídas a cada um dos envolvidos. Esse desmembramento do superfaturamento decorre das novas informações apresentadas pelos defendentes em suas razões de justificativas. Conforme verificado, o sobrepreço apurado na planilha orçamentária inicial provém do trabalho efetuado pelo Sr. Renato Câmara Quagliato e, segundo o presidente da Fundação Ricardo Franco, pelo Sr. José Carlos de Moraes. Essa planilha contou com a alteração do Sr. Antônio Carlos Alves Correia, com a verificação do Sr. Francisco Willian Azevedo da Costa e com a aprovação do Sr. Eduardo Ruffo Monteiro Nunes. No âmbito da Fundação Ricardo Franco, o projeto básico e toda a documentação correlata foram aprovados pelo Sr. Paulo Roberto Dias Morales.
 (peça 134, p. 27, do TC Processo 006.424/2011-2 - grifos acrescidos) 
186.	Observa-se que a análise de responsabilização acerca da conduta do Sr. Paulo Roberto Dias Morales se baseou nos elementos trazidos pela própria Fundação Ricardo Franco. Não havia outras evidências autônomas que pudessem corroborar os elementos carreados por aquela entidade e pelo Exército Brasileiro.
187.	Dessa maneira, num exame de mérito exauriente da matéria, considera-se que não há evidências suficientes que apontem, acima de qualquer dúvida razoável, que o Sr. Paulo Roberto Dias Morales tenha, de fato, praticado a conduta que ensejou sua citação, a saber, a aprovação do orçamento da obra contendo preços excessivos frente ao mercado (cf. peça 18, p. 1) .
188.	Nessa situação, entende-se que o caso concreto enquadra-se na jurisprudência do TCU consubstanciada nos Acórdãos 3.259/2014 (de Relatoria do Ministro Walton Alencar Rodrigues) , 835/2014 (de Relatoria da Ministra Ana Arraes) e 1.887/2011 (de Relatoria do Ministro Raimundo Carreiro) , todos do Plenário, segundo a qual, em respeito ao princípio jurídico do in dubio pro reo, afasta-se a responsabilidade do gestor nos casos em que, exaurida a instrução probatória, não for possível a caracterização plena do evento danoso devido à ausência de elementos de fato e de direito aptos a corroborar a sua condenação.
189.	Considera-se, portanto, que devem ser acolhidas as alegações de defesa do Sr. Paulo Roberto Dias Morales, determinando sua exclusão da relação processual desta TCE.
VI. Análise referente à citação do Sr. José Alencar de Ávila
190.	Com fundamento nos art. 47 da Lei 8.443/1992 c/c o art. 252 do Regimento Interno do TCU, realizou-se a citação do Sr. José Alencar de Ávila (CPF: XXX.368.117-XX) , por ter aprovado orçamento dos termos aditivos ao contrato C 02/2009-FRF com preços excessivos em relação ao Sistema Nacional de Pesquisa de Custos e Índices da Construção Civil - SINAPI, o que propiciou a ocorrência de sobrepreço e de superfaturamento na referida avença, em afronta ao art. 112 da Lei 12.017/2009 (LDO 2010) , solidariamente com outros responsáveis, a quantia de R$ 264.034,10 (data-base em 7/1/2010) (peça 1, p. 3) .
VI.1. Resumo das alegações de defesa (peças 67, 72, 79-87, 90 e 91) 
191.	O defendente trouxe diversos documentos aos autos, constando alegações nas peças 67, 72, 79 a 87, 90 e 91.
192.	Inicialmente, afirma que possui mais de quarenta anos de experiência como engenheiro, sem nunca ter contribuído para o cometimento de qualquer irregularidade, dano ou prejuízo. É docente do Instituto Militar de Engenharia (IME) há mais de trinta anos, tendo se formado em engenharia também pelo IME e concluído mestrado em ciências pelo mesmo instituto (cf. peça 67, p. 3-4) .
193.	Alega que, por conta de sua experiência e seu currículo, foi convidado para estar à frente do projeto de organização dos Jogos Mundiais Militares (cf. peça 67, p. 3-4) .
194.	Afirma que as obras dos Jogos Mundiais Militares apresentavam desafios para sua correta execução, por ser este um evento esportivo internacional de grande porte. Entre essas obras, menciona o Centro Nacional de Tiro Esportivo, do Complexo Olímpico de Deodoro.
195.	Reconhece, porém, que o Projeto Básico dessa obra apresentou algumas deficiências em razão do tempo exíguo para sua elaboração, visto que o evento esportivo iria ocorrer em breve (peça 67, p. 4) . 
196.	Informou que quando assumiu a responsabilidade pela fiscalização da obra, esta já estava em execução há quatro meses (julho de 2010) (peça 67, p. 5) . 
197.	No curso da execução contratual, foram constatadas algumas discrepâncias que ensejaram aditivos para adequações que não constaram do Projeto Básico (peça 67, p. 5) .
198.	Em razão da necessidade de concluir tempestivamente as obras a fim de que o evento esportivo pudesse ocorrer, teriam sido sempre apresentadas justificativas que balizaram a celebração desses aditivos, segundo o responsável (peça 67, p. 5) , uma vez que não haveria mais tempo hábil para a readequar o projeto e licitar novamente a obra para que sua execução respeitasse os limites legais.
199.	O Sr. José Alencar de Ávila afirma que os ajustes executados seriam as condições possíveis para atender os padrões exigidos pela organização internacional dentro do prazo para o evento, porém distantes do mundo ideal (peça 67, p. 5 e 6) .
200.	Relembra que a organização dos Jogos Mundiais Militares teria sido um compromisso assumido pelo Chefe de Estado brasileiro, o que tornaria as condições de execução da obra excepcionais.
201.	Nesse diapasão, alega que essas condições não teriam sido levadas em consideração pela equipe de auditoria do TCU em seus apontamentos. Derivado disso, aduz ser necessário que haja, por parte das equipes técnicas do TCU, bom senso, ponderação, razoabilidade e sensibilidade para que a oitiva dos responsáveis seja muito mais do que "demonstração de planilhas, mas sim, de informação e constatação in loco do que foi projetado e efetivamente executado" (peça 67, p. 5) .
202.	Afiança que, à primeira vista, pode parecer que tenha havido sobrepreço ou até mesmo dano ao erário na obra, porém "isto não constitui a realidade" (peça 67, p. 6) .
203.	Nesse sentido, aduz que os aditivos celebrados teriam sido necessários para a conclusão da obra, atendendo aos parâmetros exigidos pela organização esportiva internacional e ao prazo para realização dos eventos-teste.
204.	Dessa maneira, os aditivos teriam sido propostos dentro do preço que fora contratado originalmente, cuja responsabilidade não recairia sobre o Sr. José Alencar de Ávila, conforme apontado no Acórdão 2291/2014-TCU-Plenário.
205.	Relembra que o referido aresto teria determinado a sua citação por conta dos preços irregulares dos novos itens de serviços apresentados na planilha do termo aditivo. "Nesta toada, busca-se a responsabilização do Defendente por possível error in vigilando referente aos danos dos valores [do TA]" (peça 67, p. 6) .
206.	Alegou ter determinado a execução de outros serviços na própria obra de forma a compensar o sobrepreço, para que a empresa não fosse beneficiada, e nem o Erário sofresse danos (peça 67, p. 6-7) . Para evidenciar essa alegação, traz planilha anexada às suas alegações de defesa (cf. peça 67, p. 19-29) . Afirma que esses serviços adicionais também teriam sido constatados em laudo pericial e pelo órgão de controle interno do Comando do Exército (cf. peça 67, p. 7) .
207.	Destacou que o aparente sobrepreço teria trazido impacto de R$ 645.056,94 e que os serviços adicionais "extra planilha" (peça 67, p. 7) realizados chegaram a quantia de R$ 764.443,14, perfazendo um benefício (R$ 119.386,20) superior ao prejuízo (peça 67, p. 7-8, 20-23) .
208.	Esses serviços que não constaram da planilha contratual teriam sido necessários para que o objeto fosse executado contemplando as adequações necessárias ao Projeto Básico (cf. peça 67, p. 7) .
209.	Dessa forma, alega que a planilha e o laudo pericial demonstrariam que os serviços apontados na planilha teriam sido efetivamente executados, o que retiraria o dano ao erário apurado nestes autos.
210.	Em seguida, traça considerações acerca dos pressupostos para o regular desenvolvimento de uma TCE. Citando artigo publicado na Revista do TCU e o art. 5º da IN TCU 71/2012, argumenta que as informações necessárias para apontar o prejuízo ao erário, a quantificação do dano e os agentes responsáveis já deveriam estar adequadamente caracterizadas antes da autuação de uma tomada de contas especial.
211.	Conclui, portanto, que ante a existência dos serviços executados que não teriam constado da planilha, o dano ao erário não mais subsistiria, o que afasta um dos pressupostos de uma TCE, considerando que não poderia a Administração enriquecer-se sem causa em face do particular, por meio da execução de serviços sem o correspondente pagamento.
212.	Cita doutrinadores que defendem que o princípio da vedação ao enriquecimento sem causa também se aplica ao Direito Administrativo e ao Estado. Por isso, afirma que: "se por um lado houve um aditivo pactuado com valores que poderiam gerar prejuízo ao erário, por outro houve a determinação de execução de serviços extras que não estavam previstos no Projeto Básico" (peça 67, p. 11) .
213.	Ademais, assevera que as fotos constantes de anexo de suas alegações de defesa (peça 67, p. 30-73) também serviriam como prova da execução desses serviços extracontratuais.
214.	Em seguida, na peça 67, p. 11-17, tece considerações adicionais acerca do princípio da vedação ao enriquecimento sem causa, citando dispositivos do Código Civil, o art. 54 da Lei 8.666/1993, os conceitos de boa-fé e má-fé, a necessidade de demonstrar eventual má-fé, presunção de legitimidade, presunção de veracidade, entre outros conceitos, citando obras de vários doutrinadores (Celso Antônio Bandeira de Mello, Marçal Justen Filho, Maria Sylvia Zanella Di Pietro etc.) .
215.	Destaca que não teria agido de má-fé, não teria havido conluio com a empresa. O defendente destaca que agiu de forma diligente, sempre exigindo da empresa o fiel cumprimento da execução do objeto e alcançando a finalidade pública.
216.	Portanto, sustenta que, não obstante o aditivo contratual tenha deixado de cumprir com o disposto no art. 112 da Lei 12.017/2009 (LDO/2010) , os serviços extracontratuais executados e não pagos elidiriam essa irregularidade.
217.	Na peça 72, o responsável juntou aos autos cópia de planilha referente aos serviços extras realizados na obra (cf. peça 72, p. 3-11) .
218.	Entre as peças 80-87, o responsável traz a este processo o relatório técnico n. 1/2015, da Diretoria de Obras Militares (DOM) do Exército Brasileiro, assinado pelo Sr. Marcos Luís Alves da Silva, Chefe da Seção de Controle e Estatística daquela unidade, que trata sobre possíveis aditivos não formalizados na obra do Centro Nacional de Tiro Esportivo.
219.	Este relatório trouxe os ajustes da obra que não foram formalizados, com planilha de cálculo, relatório fotográfico, pesquisa de custos, documentos do processo licitatório, dentre outros (peça 80, p. 9) .
220.	De acordo com a metodologia exposta no relatório (cf. peça 80, p. 6) , os quantitativos de terraplenagem foram levantados a partir de um parecer técnico 01-2011/S2-DOM, o levantamento planialtimétrico inicial da obra (topografia primitiva) e o levantamento planialtimétrico de parcela do imóvel do Centro Nacional de Tiro Esportivo. Todos esses documentos constam como anexo do relatório, acostados às peças 85, p. 23-31 e peça 86, p. 1-13.
221.	O relatório informa que os serviços que integrariam aditivos não formalizados, embora tenham sido executados mesmo assim, são os seguintes (cf. peça 80, p. 6-8) :
a) serviços diversos de terraplenagem - cortes, aterros e conformações por compensação com escavadeira hidráulica, escavação de trincheiras, escavação de valeta lateral e central para drenagem e escoamento de águas de ravina, escavação de material de 2ª categoria em trincheira de 300 m;
b) drenagem - execução de drenos com tubos drenantes PVC de 150 mm de diâmetro, envoltos em geotêxtil e brita, drenos longitudinais profundos, calha meia cana de concreto, escavação manual de 1ª categoria em taludes, descida de água armada, canaleta de concreto em V, apiloamento de cavas, camadas de areia, berços em argamassa, assentamento de tubos de concreto etc.;
c) reaterros; 
d) infraestrutura para as trincheiras - escavalão de valeta para cabeamento elétrico, CFTV, instalação de rede lógica, telefonia e alvos, aplioamento da cava, camada de areia, reaterro manual etc.;
e) limpeza mecanizada do terreno; 
f) enleivamento - plantio de gramíneas para proteção de taludes; 
g) acréscimo de administração local referente ao aumento do prazo de execução da obra em 3 meses.
222.	O relatório adota preços do Sinapi, do Sicro e do Informativo SBC, todos na data-base de 1/2010, para o cálculo do valor global desses serviços, alcançando o montante de R$ 622.601,25 (peça 80, p. 8-9) .
223.	O relatório traz vários anexos, todos constantes das peças 80 a 87, que serão examinados a seguir.
224.	O Sr. José Alencar de Ávila ainda apresentou documentos de sua autoria contendo levantamento de serviços extras não formalizados do estande de tiros de 300 metro do Centro Nacional de Tiro Esportivo (CNTE) , datado de 30/10/2014; bem como laudo técnico (peças 90 e 91) . 
225.	Na peça 90, há ainda um CD acostado contendo relatório técnico sobre os serviços extras (peça 90 - item não digitalizável) .
226.	Na peça 91, por sua vez, há um relatório técnico contendo "Levantamento de serviços extras não formalizados no estande de tiro de 300 metros do Centro Nacional de Tiro Esportivo". O aludido relatório traz desenhos esquemáticos dos serviços extras feitos na obra (baseado em fotos constantes do mesmo relatório - peça 91, p. 34-62) , uma memória de cálculo dos quantitativos de escavação, drenagem, reaterro, talude, valetas para instalações, limpeza do terreno e enleivamento (plantio de gramíneas para proteção de taludes) .
227.	Por fim, destacou que à revelia dos formalismos de praxe, e em razão da folga financeira propiciada pelo superfaturamento, foi possível concluir a obra tempestivamente (peças 91, p. 65-66) .
VI.2. Análise das alegações de defesa do Sr. José Alencar de Ávila
228.	O ponto central das alegações de defesa do Sr. José Alencar de Ávila consiste em afirmar que o eventual sobrepreço e posterior superfaturamento acarretado pelos aditivos contratuais teriam sido elididos por conta da exigência feita à empresa contratada de executar serviços extracontratuais.
229.	De acordo com o Sr. José Alencar de Ávila, não só os serviços extracontratuais perfariam um montante superior ao superfaturamento, mas também teriam sido reconhecidos em laudos prolatados por ele mesmo e pelo órgão de controle interno do Comando do Exército.
230.	Primeiramente, é preciso destacar que a jurisprudência desta Corte de Contas é clara no sentido de que a execução de serviços sem cobertura contratual é uma irregularidade grave e constituem afronta à legislação (cf. Acórdão 7206/2012-TCU-Segunda Câmara, 4.935/2012-TCU-2ª Câmara, 1.181/2012-TCU-Plenário, 2.840/2011-TCU-Plenário, 5.820/2011-TCU-2ª Câmara, 2.515/2009-TCU-Plenário, entre outros) .
231.	Aliás, em vários julgados (cf. Acórdão 4935/2012-TCU-Segunda Câmara, 1.181/2012-TCU-Plenário, 2.840/2011-TCU-Plenário, 2.515/2009-TCU-Plenário, entre outros) , o TCU apenou com multa gestores responsáveis pelo pagamento por serviços sem cobertura contratual.
232.	Dessa maneira, a alegação do responsável, na realidade, revela outra irregularidade que pode, inclusive, ensejar aplicação de sanções.
233.	Não obstante, o Acórdão 3472/2014-TCU-Plenário dispôs que, não havendo dano ao erário, a execução de serviços sem cobertura contratual é considerada falha de natureza formal, resultando em ressalvas às contas dos responsáveis.
234.	Ademais, o Acórdão 1127/2017-TCU-Plenário estipulou que, constatado superfaturamento, é legítima a compensação de débitos e créditos existentes entre a Administração Pública e a empresa contratada, diante de indiscutível existência de dívidas recíprocas e das dificuldades inerentes ao processo de reparação de dano ao erário, bem como com fundamento no art. 54 da Lei 8.666/1993, que prevê a aplicação supletiva de normas do direito privado aos contratos administrativos, como é o caso do instituto da compensação, constante do art. 368 da Lei 10.406/2002 (Código Civil) .
235.	Verifica-se, portanto, que a jurisprudência do TCU, considerando o princípio da verdade material, possui o entendimento de que cabe analisar a eventual ocorrência de compensação entre débitos e créditos da Administração junto à empresa contratada.
236.	Nesse diapasão, cabe observar, inicialmente, que há algumas divergências técnicas entre o relatório técnico da DOM (peça 79 - item não digitalizável - CD e peças 80 a 88) e o relatório produzido pelo responsável Sr. José Alencar de Ávila (peça 90 - item não digitalizável - CD e peça 91) . 
237.	As principais divergências são: 
a) o preço final total dos serviços "extras" é calculado por meio de uma média dos preços parciais calculados pelo Sinapi, Sicro e informativo SBC, no caso do relatório da DOM (cf. peça 80, p. 14-15) , já no caso do relatório produzido pelo Sr. José Alencar de Ávila o valor total dos serviços extras se baseia no Sinapi e no Sicro, com algumas composições tendo sido adaptadas, e não havendo cálculo de média final entre os valores parciais obtidos em cada um dos sistemas (cf. peça 91, p. 15-16) ;
b) as adaptações feitas a algumas das composições referenciais do Sinapi ou do Sicro, no caso do relatório do Sr. José Alencar de Ávila. Essas adaptações encontram-se detalhadas na peça 91, p. 19-23, enquanto no caso do relatório da DOM, as composições não sofreram alterações (cf. peça 85, p. 7-19) ;
c) os quantitativos dos serviços extras variam entre um relatório e outro. P. ex.: enquanto no relatório da DOM, o quantitativo extra de limpeza de terreno é de 34.955,36 m² (cf. peça 80, p. 14-15) , o quantitativo do relatório produzido pelo Sr. José Alencar de Ávila é de 30.000 m² (peça 91, p. 16) .
238.	Outro esclarecimento necessário é o fato de: (i) o conteúdo do relatório encaminhado pelo Comando do Exército na peça 79 - item não digitalizável - CD é o mesmo daquele que consta das peças 80 a 87; (ii) o conteúdo do CD acostado à peça 90 - item não digitalizável é o mesmo do relatório que consta da peça 91; e (iii) as planilhas que balizam o cálculo presente na peça 91 são as mesmas apresentadas com menos detalhe na peça 72.
239.	Dessa maneira, a análise recairá sobre o relatório da DOM que consta da peça 80-87 e o relatório do Sr. José Alencar de Ávila na peça 91.
240.	De plano, observa-se que os serviços "extras" alegados pelos responsáveis possuem quantitativos muito superiores aos inicialmente previstos no contrato e termo aditivo (cf. peças 19 e 20 do TC Processo 006.424/2011-2) . Como exemplo, menciona-se o serviço de "reaterro de valas", o qual na planilha do termo aditivo possuía quantitativo total de 242,71 m³ (cf. peça 20, p. 2, do TC Processo 006.424/2011-2) , enquanto no cálculo de serviços extras realizado, tem-se um quantitativo global de mais de 5.605,35 m³, computados todos os itens de reaterro mencionados no cálculo feito pelo Sr. José Alencar de Ávila (cf. peça 91, p. 15) , já no cálculo feito pela DOM, os serviços totalizam uma quantidade de 2.485,47 m³ (cf. peça 80, p. 14-15) .
241.	A variação de quantidades é bastante elevada. Aliás, a DOM, em sua planilha, faz um cálculo de compensação de quantitativos que constaram do contrato até o 3º TA, ou seja, mais atualizada que a planilha da peça 20 do TC Processo 006.424/2011-2, a qual apresenta o 2º TA ao contrato.
242.	Dessa forma, a metodologia de cálculo dos quantitativos de serviços feita pela DOM se apresenta mais razoável. Com efeito, conforme relatado na peça 80, p. 6-8 e detalhado em memória de cálculo na peça 80, p. 17-34 e peça 81, p. 1-6, foram utilizados levantamentos topográficos da superfície primitiva da obra e da superfície de terra final. A memória de cálculo também apresenta as evidências de desenhos e projetos dos serviços executados sem cobertura contratual com detalhes e remissões a cada folha do projeto e a um relatório fotográfico detalhado.
243.	Além disso, o relatório da DOM foi elaborado por técnico do Exército Brasileiro, em princípio, sem relação de interesse com o deslinde dos presentes autos, visto não ter sido arrolado como responsável nesta TCE.
244.	Fazendo uma curva ABC dos serviços "extras" mostrados na planilha da peça 80, p. 12-15, identificam-se como serviços "extras" mais relevantes: (i) "Escavação, carga e transporte de material de 1ª categoria, com escavadeira hidráulica e caminhão basculante 6 m³, DMT 50 até 200 m"; (ii) "Escavação manual de valas H<= 1,50 m"; (iii) "Escavação manual de vala, a frio, em material de 2ª categoria (moledo ou rocha decomposta) , de 4,5 m até 6 m, excluindo esgotamento e escoramento"; (iii) "Dreno Longitudinal Prof. p/ corte em solo - DPS 05"; (iv) "Meia cana de concreto, diâmetro 300 mm"; (v) "Leito filtrante - colocação e apiloamento de terra no filtro"; (vi) "Lastro de areia média"; (vii) "Argamassa de cimento e areia no traço 1:3"; (viii) "Reaterro de vala com material granular reaproveitado adensado e vibrado"; (ix) "Grama batatais em placas"; (x) "Administração Local da Obra"; (xi) "Engenheiro (2 horas por dia) "; (xii) "Mestre de obra"; (xiii) "Vigia".
245.	Ao proceder uma verificação da memória de cálculo para os cinco primeiros serviços acima mencionados, observa-se que foi incluído um acréscimo de 5% para os volumes de terra, embora o volume tenha sido calculado com base em levantamentos topográficos da superfície primitiva (cf. peça 85, p. 23-24) e da superfície final (cf. peça 85, p. 25-26) , alcançando o valor de 6.892,46 m³ de corte e 4.596,39 m³ de aterro. O cálculo é balizado em seções transversais e foi feito por meio do software Autodesk Civil 3D (cf. peça 85, p. 27-31 e peça 86, p. 1-13) .
246.	Ou seja, observa-se que, no caso dos quantitativos de serviços de terra, há um acréscimo injustificado de 5% no volume de terra. O parecerista alega que esse acréscimo seria devido a "eventuais discrepâncias" (peça 80, p. 18) .
247.	Essa justificativa não é acompanhada de nenhum embasamento técnico. O quantitativo deve, em regra geral, ser levantado conforme se extrai dos elementos técnicos de projeto e dos levantamentos topográficos. Dessa maneira, cabe expurgar os acréscimos de 5% feitos pelo parecerista na planilha.
248.	Ademais, o parecerista também somou os quantitativos de corte e aterro dentro de um mesmo serviço de escavação, carga e transporte de material de 1ª categoria. Esse procedimento também é equivocado. O correto seria separar os dois tipos de movimento de terra em dois serviços a parte, um para escavação, carga e transporte (caso do corte) e outro para compactação de aterro (caso do aterro) , visto que não é indicado se o aterro foi executado com material de empréstimo de jazida ou se o aterro foi executado por meio de compensação com o material extraído do corte da própria obra.
249.	Quanto aos demais serviços, exceto os de assentamento de meia cana de concreto, e os de administração local, o parecerista também utilizou o acréscimo injustificado de 5%. No caso dos serviços extras de administração local, a memória de cálculo indica que esses quantitativos seriam referentes a um acréscimo de 3 meses no prazo de execução da obra.
250.	Não são apresentadas evidências ou justificativas ou mesmo uma análise sobre de quem deu causa ao acréscimo de prazo da execução da obra. Não há esclarecimentos se esse atraso não poderia ter ocorrido por culpa da contratada. Entretanto, visando manter conservadorismo na análise, esses serviços extras de administração local serão abatidos do cálculo do débito.
251.	Além disso, no caso do serviço de escavação em material de 2ª categoria, apresenta fotos de um material de consistência rochosa na peça 80, p. 23, como evidência da existência de material de 2ª categoria, o que pode ser acolhido.
252.	Portanto, numa análise amostral dos serviços "extras", verifica-se que foi utilizado um percentual injustificado de acréscimo de quantitativos de 5%, o que será expurgado no cálculo final do débito remanescente.
253.	Ademais, observa-se que o parecerista somou equivocadamente os serviços de corte e aterro dentro de uma mesma rubrica na planilha da peça 80, p. 12-15. Esse cálculo também deve ser revisto. Compulsando as fotos da obra, não se observa contaminação no material escavado, ou qualquer outro impedimento técnico que pudesse ter impedido a utilização desse material na execução dos aterros.
254.	O cálculo do preço final dos serviços extras feito por meio de média aritmética entre os preços obtidos por meio de três sistemas referenciais distintos também não encontra guarida na legislação ou na jurisprudência do TCU. Poderia ser utilizado mais de um sistema, sem, porém, realizar um cálculo final de média aritmética entre eles ao final.
255.	Ante todas essas considerações técnicas, o cálculo do débito remanescente nos autos resulta em:
	Cálculo do débito original relativo aos aditivos contratuais (cf. peça 134, p. 30, do TC Processo 006.424/2011-2 e peça 17, p. 3, deste processo) (A) 
	R$ 264.034,10

	Cálculo original do valor dos serviços extras por meio do Sinapi (cf. peça 80, p. 15) (B) 
	R$ 404.640,43 * 1,2297 (BDI paradigma) = R$ 499.136,19

	Expurgo do acréscimo injustificado de 5% nos quantitativos (soma dos valores de todos os serviços nos quais o quantitativo tenha sido acrescido multiplicado por 0,05) (C) 
	R$ 11.706,55

	Expurgo da consideração incorreta de corte e aterro no mesmo serviço (D) 
	 (6.892,46 - 4.596,39) * 4,34 (preço unitário do Sinapi para ect de 1ª cat.) - 46.357,33 = R$ 36.392,38

	Acréscimo do serviço de compactação de aterro (E) 
	4.596,39 * R$ 1,79 (preço do serviço Sinapi 72145 - Compactação de aterros a 100% do Proctor Normal - Pavimentação Rodoviária) = R$ 8.227,54

	Valor final dos serviços extras = B - C - D + E
	R$ 459.264,80

*Todos os valores estão na data-base janeiro/2010
256.	Foi utilizado o valor obtido por meio do Sinapi, por conservadorismo e por ser este um sistema que considera, de forma mais precisa, as limitações ou dificuldades de execução que uma obra possa ter em ambiente urbano, embora, pelas fotos presentes nos autos, são observadas poucas limitações à movimentação de equipamentos no local da obra, o que poderia ensejar a utilização do Sicro.
257.	Feito o cálculo e a análise dos serviços "extras" identificados pela Diretoria de Obras Militares, observa-se que o valor desses supera o valor do débito apontado nos aditivos contratuais a cargo da responsabilidade do Sr. José Alencar de Ávila.
258.	Entretanto, considerando que houve serviços executados sem cobertura contratual, é importante verificar se a empresa contratada não ingressou com demandas judiciais em face da Administração Pública para cobrar esses valores. Em pesquisa feita nos sistemas eletrônicos da Justiça Federal em SP (sede da empresa) e RJ (local da obra) , por meio do CNPJ da empresa contratada (04.980.540/0001-30) , não foram encontrados processos ajuizados pela empresa em desfavor da União.
259.	Dessa maneira, considerando o entendimento esposado no Acórdão 1127/2017-TCU-Plenário, considera-se elidido o débito sobre esse ponto dos aditivos, restando ainda o débito resultante do contrato original.
260.	Cabe destacar, ainda, que o pagamento por serviços não previstos no projeto licitado tem o potencial de afetar a validade do próprio procedimento licitatório. Isto porque, ante a possibilidade de que, com a troca por serviços mais onerosos, propostas de outras licitantes poderiam ser mais vantajosas, o que alteraria o resultado do certame (Acórdão 2910/2016-TCU-Plenário, entre outros) .
261.	Além disso, o pagamento por serviços não previstos em contratos, sem o necessário aditivo contratual, fere o disposto no art. 60 da Lei 8.666/1993. 
262.	Assim, não se deve autorizar a execução de serviços adicionais antes da formalização do respectivo aditivo contratual.
263.	Dessa forma, considera-se que a conduta do responsável em permitir a execução de serviços sem cobertura contratual reveste-se de gravidade suficiente que enseja o julgamento pela regularidade com ressalvas de suas contas, sem condenação em débito.
VII. Análise referente à citação da empresa AGN Fabrício Engenharia e Construções
264.	Com fundamento nos art. 47 da Lei 8.443/1992 c/c o art. 252 do Regimento Interno do TCU, realizou-se a citação da empresa AGN Fabrício Engenharia e Construções (CNPJ 04.980.540/0001-30) , por ter se beneficiado indevidamente da elaboração de projeto básico deficiente e planilhas com preços acima dos valores usuais de mercado, atos que afrontam respectivamente o disposto no art. 6º, inciso IX, caput e alínea "f" e no art. 112 da Lei 12.017/2009 (LDO 2010) , a quantia de R$ 681.297,23 (data-base em 7/1/2010) (peça 1, p. 2 e 3) .
VII.1. Resumo das alegações de defesa (peças 70) 
265.	A empresa AGN Fabrício Engenharia e Construções (CNPJ 04.980.540/0001-30) teve sua razão social modificada para a empresa individual Nilson Sebastião Nogueira Fabrício, tendo apresentado suas alegações de defesa na peça 70.
266.	O defendente afirma que, no decorrer da obra, foram constatadas algumas discrepâncias no projeto que apontavam para equívocos em sua elaboração, ocasionadas pelo tempo exíguo para sua concepção (peça 70, p. 3) .
267.	Isso teria ensejado a celebração de aditivos, de modo que o projeto e o empreendimento pudessem ser readequados a fim de atender, razoavelmente, os padrões internacionais (peça 70, p. 4) .
268.	Além disso, alega que a contratada teria executado outros serviços na própria obra, que não constava do projeto básico, tendo havido compensação entre os serviços executados sem cobertura contratual e o sobrepreço inicial, sem gerar danos ao erário (peça 70, p. 5) .
269.	Afirma que a Administração não pode se locupletar de serviços executados e não pagos e ainda considerar que houve danos ao erário (peça 70, p. 8) .
270.	Assim, defende ter agido de boa-fé no cumprimento do contrato e da execução da obra, uma vez que os serviços extras teriam superado o montante de sobrepreço (peça 70, p. 10-15) .
VII.2. Análise das alegações de defesa da empresa AGN Fabrício Engenharia e Construções
271.	De plano, convém notar que a empresa defendente reconhece a existência de sobrepreço no contrato e nos aditivos. Entretanto, afirma que esse eventual sobrepreço teria sido compensado por serviços executados sem cobertura contratual e não pagos.
272.	Ou seja, o ponto central das alegações de defesa da empresa AGN Fabrício Engenharia e Construções é muito similar ao alegado pelo Sr. José Alencar de Ávila - serviços executados sem cobertura contratual e não pagos poderiam vir a compensar o débito imputado nestes autos.
273.	O cálculo do valor financeiro referente a execução desses serviços "extras" encontra-se no tópico VI desta instrução. Conforme visto naquela seção, o valor total desses serviços é de R$ 459.264,80 (data-base janeiro/2010) .
274.	Ocorre que a empresa foi chamada aos autos em razão de duas parcelas de débito: (i) R$ 417.263,13 (data-base janeiro/2010) - referente ao contrato original; e (ii) R$ 264.034,10 (data-base janeiro/2010) - referente aos termos aditivos.
275.	Ambos os débitos tiveram responsáveis solidários diferentes. Confrontando as duas parcelas de débito com o valor global dos serviços executados sem cobertura contratual e sem pagamento - R$ 459.264,80 (data-base janeiro/2010) , verifica-se que resta ainda um valor em favor da União de R$ 222.032,43 (data-base janeiro/2010) .
276.	Esse cálculo pode ser realizado uma vez que todos os valores se encontram na mesma data-base de janeiro/2010.
277.	Dessa maneira, considerando que o ponto central das alegações de defesa da empresa reside na consideração dos serviços extras, e considerando que a empresa não aborda outros pontos pertinentes ao débito tratado nos autos, cabe o acolhimento parcial de suas alegações de defesa, de modo a reduzir a parcela de débito global a ser ressarcida pela empresa para R$ 222.032,43 (data-base janeiro/2010) .
278.	Vale notar que a maior parte dos responsáveis agentes públicos tiveram suas alegações de defesa acolhidas, seja em razão de atenuantes de culpabilidade ou outras circunstâncias que dizem respeito ao grau de responsabilização subjetiva de cada um dos agentes. Desse modo, embora os agentes públicos tenham tido suas alegações de defesa acolhidas, o débito não foi elidido, tendo restado a empresa e os senhores José Carlos Pereira de Moraes (arquiteto FT) e Renato Câmara Quagliato (engenheiro FT) como responsáveis solidários pelo débito remanescente.
279.	Dessa maneira, alvitra-se acolher parcialmente as alegações de defesa da empresa, de modo a considerar que resta um débito global no valor de R$ 222.032,43 (data-base janeiro/2010) em solidariedade com a empresa Nilson Sebastião Nogueira Fabrício, devendo suas contas serem julgadas irregulares, com sua condenação em débito.
280.	Ademais, no tocante à irregularidade de execução de serviços sem cobertura contratual, considera-se essa uma irregularidade grave, o que já foi abordado em tópico anterior desta instrução.
VIII. Propagação do débito global nos valores e datas de cada medição da obra
281.	A fim de quantificar corretamente as datas e valores de ocorrência dos débitos em cada medição da obra, fez-se o procedimento descrito a seguir.
282.	Primeiramente, convém mencionar que não foram encontrados nos autos os boletins de medição detalhados da obra. A única peça que mostra, de forma sintética, como ocorreram as datas e valores de pagamentos de medições encontra-se em planilha de controle do cronograma físico-financeiro da obra (cf. peça 9 do TC Processo 006.424/2011-2) , a saber:
	Medição
	Data
	Valor da medição (R$) 

	1
	12/03/2010
	174.323,95

	2
	17/05/2010
	246.655,06

	3
	30/06/2010
	75.598,03

	4
	01/07/2010
	354.705,27

	5
	19/08/2010
	712.948,08

	6
	06/09/2010
	219.323,12

	7
	16/09/2010
	182.821,38

	8
	20/09/2010
	304.167,82

	9
	01/10/2010
	391.112,96

	10
	05/10/2010
	385.087,02

	11
	29/10/2010
	323.786,85

	12
	08/11/2010
	544.039,00

	13
	10/12/2010
	200.870,28

283.	Tendo em vista a falta de detalhamento dos boletins de medição acima informados, procedeu-se a um cálculo de propagação proporcional do débito global de R$ 222.032,43 (data-base janeiro/2010) ao longo de cada medição, alcançando-se o resultado final a seguir:
	Medição
	Data
	Valor da medição (R$) 
	Débito (R$) 

	1
	12/03/2010
	174.323,95
	9.404,97 

	2
	17/05/2010
	246.655,06
	13.307,31 

	3
	30/06/2010
	75.598,03
	4.078,60 

	4
	01/07/2010
	354.705,27
	19.136,74 

	5
	19/08/2010
	712.948,08
	38.464,33 

	6
	06/09/2010
	219.323,12
	11.832,72 

	7
	16/09/2010
	182.821,38
	9.863,41 

	8
	20/09/2010
	304.167,82
	16.410,19 

	9
	01/10/2010
	391.112,96
	21.100,97 

	10
	05/10/2010
	385.087,02
	20.775,87 

	11
	29/10/2010
	323.786,85
	17.468,66 

	12
	08/11/2010
	544.039,00
	29.351,50 

	13
	10/12/2010
	200.870,28
	10.837,17 

	TOTAL
	4.115.438,82
	222.032,43

284.	Esse procedimento está conforme o método de apuração de débito simplificado por medição apresentado no Roteiro de Auditoria de Obras Públicas do TCU (Portaria-Segecex 33/2012) .
CONCLUSÃO
285.	Trata-se de tomada de contas especial convertida a partir de processo de fiscalização por força do item 9.10 do Acórdão 2291/2014-TCU-Plenário em decorrência de sobrepreço e de superfaturamento do Contrato C 02/2009-FRF, firmado em 12/2/2010 entre a Fundação Ricardo Franco - FRF e a empresa AGN Fabrício Engenharia e Construção.
286.	O objeto do contrato foi a prestação de serviços de adequação e restauração do estande de tiro de 300 metros do Centro Nacional de Tiro Esportivo, em Deodoro, Rio de Janeiro/RJ, pelo valor inicialmente pactuado em R$ 3.375.535,51 (data-base em 7/1/2010) . Cabe destacar que a edificação fazia parte do complexo a ser utilizado nos V Jogos Mundiais Militares, evento ocorrido no período de 16 a 24 de julho de 2011.
287.	Nesta instrução, foram analisadas as citações determinadas pelo Acórdão 2291/2014-TCU-Plenário (peça 1) , conforme resumo apresentado na Tabela 1 - Resumo dos débitos, conforme Acórdão 2291/2014-TCU-Plenário.
288.	As peças respostas às citações foram relacionadas na Tabela 2 - Síntese das comunicações processuais efetuadas.
289.	Para facilitar a compreensão, segue a Tabela 3, a seguir, em que apresenta a relação dos responsáveis face as análises promovidas nos itens de I a VII, bem como o encaminhamento proposto.
Tabela 3 - Síntese das propostas de encaminhamento
	Responsável
	Condição
	Conduta
	Encaminhamento proposto

	José Carlos Pereira de Moraes 
 (CPF XXX.158.707-XX) 
	Arquiteto contratado pela Fundação Trompowsky
	Elaborar planilha orçamentária com indícios de sobrepreço de R$ 417.263,13 (estande de tiro) 
Elaborar projeto básico deficiente (estande de tiro) 
	Rejeitar as alegações de defesa, com condenação em débito global no valor de R$ 222.032,43, julgamento pela irregularidade das contas e multa.
 (itens I, VI e VII) 

	Renato Câmara Quagliato 
 (CPF XXX.997.398-XX) 
	Engenheiro civil da Fundação Trompowksy
		
	Antonio Carlos Alves Correia 
 (CPF XXX.128.957-XX) 
	Coronel do Quadro de Engenheiros Militares - QEM/R1
	Aprovar orçamento com preços excessivos frente aos valores de mercado, com indícios de sobrepreço de R$ 417.263,13 (estande de tiro) 
	Acolher as alegações de defesa e excluí-lo da relação processual destes autos.
 (itens II e IV) 

	Francisco William Azevedo da Costa 
 (CPF XXX.862.937-XX) 
	Chefe da Seção Técnica da CRO/1
		Acolher as alegações de defesa e excluí-lo da relação processual destes autos.
 (itens III e IV) 

	Eduardo Ruffo Monteiro Nunes 
 (CPF XXX.040.157-XX) 
	Chefe da CRO/1
		Acolher as alegações de defesa e excluí-lo da relação processual destes autos.
 (item IV) 

	Paulo Roberto Dias Morales 
 (CPF XXX.613.187-XX) 
	Engenheiro contratado pela Fundação Ricardo Franco
	Aprovar orçamento com preços excessivos frente aos valores de mercado, com indícios de sobrepreço de R$ 417.263,13 (estande de tiro) 
	Acolher as alegações de defesa e excluí-lo da relação processual destes autos.
 (item V) 

	José Alencar de Ávila 
 (CPF XXX.368.117-XX) 
	Gerente Técnico da Função Ricardo Técnico Franco
	Aprovar custos unitários para termo aditivo com indícios de sobrepreço de R$ 264.034,10 (estande de tiro) e autorizar execução de serviços sem previsão contratual
	Acolher parcialmente as alegações de defesa, com o julgamento pela regularidade com ressalvas de suas contas, sem condenação em débito.
 (item VI) 

	AGN Fabrício Eng. e Constr. 
 (CNPJ 04.980.540/0001-30) 
Razão social modificada para Nilson Sebastião Nogueira Fabrício
	Empresa executora das obras
	Obter vantagem na celebração de contrato e termos aditivos com indícios de superfaturamento de R$ 681.297,23 (estande de tiro) 
	Acolher parcialmente as alegações de defesa, com condenação em débito global no valor de R$ 222.032,43, julgamento pela irregularidade das contas e multa.
 (itens VI e VII) 

290.	Os senhores José Carlos Pereira de Moraes (arquiteto FT) e Renato Câmara Quagliato (engenheiro FT) foram citados por terem elaborado projeto básico deficiente e orçamento com preços excessivos frente ao mercado, respondendo solidariamente com outros responsáveis pela quantia de R$ 417.263,13 (data-base em 7/1/2010) (item I) .
291.	Eles apresentaram defesa em conjunto e buscaram descaracterizar as suas responsabilidades, imputando à Fundação Ricardo Franco - FRF o risco de causar o prejuízo ao erário.
292.	Para tanto, defenderam que seus vínculos contratuais com a Fundação Trompowsky - FT foram firmados após a licitação (novembro de 2009) e que o projeto básico elaborado por eles só foi apresentado em maio de 2010.
293.	Contudo, antes de suas efetivas contratações pela FT, eles elaboraram documentos que foram utilizados no certame pela FRF. Afirmaram que se tratavam apenas de estudos preliminares e estimativas.
294.	No entanto, mesmo considerando-os como meras estimativas, os documentos apresentavam preços superiores aos do SINAPI.
295.	Além disso, ficou demonstrado que os projetos tiveram diversas discrepâncias precisando de ajustes substanciais ao longo da execução da obra. Circunstâncias em que os defendentes poderiam ter corrigido o orçamento, adequando-o aos valores praticados pelo mercado, quando do término da elaboração do projeto básico adequado e completo, em maio de 2010 (após o início das obras) , alertando os agentes a cargo da execução contratual acerca da necessidade de repactuação da avença.
296.	Desta forma, não é possível afastar a responsabilidade dos senhores José Carlos Pereira de Moraes e Renato Câmara Quagliato quanto à elaboração de projeto básico deficiente e orçamento com preços excessivos frente ao mercado.
297.	Assim, uma vez que não veio aos autos comprovação da reparação do débito, cujos cálculos foram apresentados nos itens VI, VII e VIII, recomenda-se a condenação em débito global no valor total de R$ 222.032,43, em solidariedade, e o julgamento pela irregularidade das contas dos referidos agentes, desde já, tendo vista a inexistência de evidências de boa-fé na conduta dos responsáveis, conforme art. 202, § 6º, do Regimento Interno do TCU.
298.	Em vista da não comprovação de boa-fé na conduta dos responsáveis, alvitra-se que seja aplicada a multa prevista no art. 57 da Lei 8.443/1992 a todos os responsáveis solidários.
299.	Quanto as alegações de defesa apresentadas pelos componentes da CRO/1 (Sr. Antônio Carlos Alves Correia - item II, Sr. Francisco William Azevedo da Costa - item III e Sr. Eduardo Ruffo Monteiro Nunes - item IV, estas são passíveis de acolhimento pela Corte de Contas, uma vez que foram demonstradas evidências de que essa Comissão CRO/1 não teve participação na obra.
300.	No que se refere à defesa do Sr. Paulo Roberto Dias Morales (engenheiro FRF) - item V- citado por ter aprovado orçamento com preços excessivos frente aos valores de mercado, ele apresentou suas alegações de defesa argumentando que foi contratado em 3/8/2009 para coordenar os projetos em andamento dos contatos da Fundação e fiscalizar as obras dos Jogos Mundiais Militares, sendo demitido a pedido em 18/5/2010.
301.	Alegou que realizou apenas o acompanhamento e fiscalização da execução da obra, sem jamais aprovar orçamento.
302.	A sua admissão foi anterior à licitação, porém ele afirmou que participou apenas da reunião de assinatura do contrato entre a Fundação Ricardo Franco e a empresa contratada, como testemunha, por solicitação do Secretário Geral da FRF a qual fazia parte, e que não teve contato com os autores do projeto.
303.	Entretanto reconheceu que assinou o documento intitulado pela FRF de "Projeto Básico Constando as Especificações Técnicas e Pranchas de Desenho", porém não se tratava de Projeto Básico, mas apenas de especificações técnicas dos serviços, sem valores.
304.	Dessa maneira, considera-se que não há evidências suficientes que apontem, seguramente, que o Sr. Paulo Roberto Dias Morales tenha, de fato, aprovado orçamento da obra contendo preços excessivos frente ao mercado.
305.	Nessa situação, entende-se que o presente caso figura-se na jurisprudência do TCU, de modo que, em respeito ao princípio jurídico do in dubio pro reo, afasta-se a responsabilidade do gestor nos casos em que, exaurida a instrução probatória, não for possível a caracterização plena do evento danoso devido à ausência de elementos de fato e de direito aptos a corroborar a sua condenação.
306.	Considera-se, portanto, que devem ser acolhidas as alegações de defesa do Sr. Paulo Roberto Dias Morales, determinando sua exclusão da relação processual desta TCE.
307.	A defesa do Sr. José Alencar de Ávila (Gerente Técnico da FRF) - item VI - citado por ter aprovado orçamento dos termos aditivos ao contrato C 02/2009-FRF com preços excessivos frente aos valores de mercado, desenvolveu a tese de que a existência de folga financeira decorrente do superfaturamento foi compensada com os serviços adicionais realizados sem formalização.
308.	Em análise dos serviços "extras" identificados pela Diretoria de Obras Militares, fazendo uma curva ABC, apurou-se um montante de R$ 459.264,80.
309.	Observa-se que esse valor (R$ 459.264,80) supera o débito apontado nos aditivos contratuais (R$ 264.034,10) a cargo da responsabilidade do Sr. José Alencar de Ávila. 
310.	Dessa maneira, considerando o entendimento do Acórdão 1127/2017-TCU-Plenário, considera-se elidido o débito sobre esse ponto dos aditivos, restando ainda o débito resultante do contrato original.
311.	Entretanto, percebe-se que o Sr. José Alencar de Ávila foi responsável por permitir a execução de serviços sem cobertura contratual o que fere o disposto no art. 60 da Lei 8.666/1993, revestindo-se de gravidade suficiente que deve ensejar o julgamento pela regularidade com ressalvas de suas contas, sem condenação em débito. 
312.	Por fim, a defesa apresentada pela empresa AGN Fabrício Engenharia e Construções (razão social modificada para Nilson Sebastião Nogueira Fabrício) (item VII) citada por ter se beneficiado indevidamente da elaboração de projeto básico deficiente e planilhas com preços acima dos valores usuais de mercado, também alegou a tese de compensação entre o sobrepreço e os serviços extras não formalizados.
313.	O cálculo do valor financeiro referente a execução dos serviços "extras" encontra-se no item VI desta instrução. Conforme visto naquela seção, o valor total desses serviços adicionais é de R$ 459.264,80 (data-base janeiro/2010) . E como a empresa foi trazida aos autos em razão de obter vantagem na celebração de contrato e termos aditivos com indícios de superfaturamento de R$ 681.297,23 ( (i) R$ 417.263,13 (data-base janeiro/2010) - referente ao contrato original; e (ii) R$ 264.034,10 (data-base janeiro/2010) - referente aos termos aditivos) , verifica-se que resta ainda um valor global em favor da União de R$ 222.032,43 (data-base janeiro/2010) .
314.	Portanto, em face da análise promovida referente à citação da empresa AGN, propõe-se acolher parcialmente as alegações de defesa com condenação em débito e julgamento pela irregularidade das contas da empresa.
315.	Por todo o exposto, considera-se que resta um débito global no valor de R$ 222.032,43 (data-base janeiro/2010) de responsabilidade solidária dos senhores José Carlos Pereira de Moraes (arquiteto FT) , Renato Câmara Quagliato (engenheiro FT) e da empresa Nilson Sebastião Nogueira Fabrício (AGN) .
INFORMAÇÕES ADICIONAIS
316.	Convém mencionar que existem outros processos, relacionados a seguir, que possuem como objeto as obras e serviços necessários à realização do V Jogos Mundiais Militares (V JMM) do CISM - Conselho Internacional do Esporte Militar, também denominados Jogos da Paz, ou Rio 2011, realizados na Cidade do Rio de Janeiro, no período de 16 a 24 de julho de 2011.
TC Processo 015.931/2010-2 e TC Processo 003.330/2014-1
317.	O TC versou a respeito da auditoria realizada, no âmbito do Fiscobras 2010, com vistas a fiscalizar as obras de construção das Vilas Olímpicas dos V Jogos Mundiais Militares - RJ (Exército, Marinha e Aeronáutica) .
318.	A referida auditoria constatou, dentre outras, irregularidade referente a sobrepreço decorrente de itens considerados em duplicidade, no valor de R$ 2.140.777,60. Assim o Acórdão 280/2014-TCU-Plenário (de Relatoria do Ministro José Jorge) converteu os autos em tomada de contas especial.
319.	A TCE oriunda dessa conversão foi autuada no TC Processo 003.330/2014-1, a qual já teve uma instrução de mérito elaborada. Após essa instrução, considerando o ingresso de novos elementos acostados aos autos pelos responsáveis, os autos foram novamente remetidos à SeinfraUrbana para reinstrução.
320.	Existem outros processos apensados a este TC, a saber: TC Processo 002.369/2012-5 - apensado desde 02/03/2012, TC Processo 036.172/2011-1 - apensado desde 02/03/2012 e TC Processo 029.481/2011-2 - apensado desde 24/10/2011.
TC Processo 027.630/2010-2
321.	O TC Processo 027.630/2010-2 tratou de Relatório de Inspeção realizado pela Secretaria de Fiscalização de Tecnologia de Informação (Sefti) , tendo por objetivo a verificação da regularidade dos Convênios 653.227 - Siafi, 654.191 - Siafi e 658.571 - Siafi , ambos celebrados no âmbito dos V Jogos Mundiais Militares, realizados na cidade do Rio de Janeiro, no período de 16 a 24 de julho de 2011, bem como a avaliação do controle de recebimento de equipamentos de Tecnologia de Informação adquiridos nos referidos ajustes.
322.	A inspeção foi determinada pelo Acórdão 2294/2010-TCU-Plenário, exarada em Relatório de Levantamento de Auditoria efetuado pela Secretaria de Fiscalização de Obras Públicas 3, no âmbito do TC Processo 016.002/2010-5. Naquela assentada, o Tribunal observou a necessidade de promover fiscalização específica no Ministério da Defesa a fim de aclarar indícios de irregularidades.
323.	Por meio do Acórdão 3241/2013-TCU-Plenário, de Relatoria do Ministro Walton Alencar Rodrigues, três responsáveis (Srs. Altair Pedro Pires da Motta, ex-consultor Jurídico Adjunto do Comando do Exército, Augusto Heleno Ribeiro Pereira, ex-Chefe da Diretoria de Ciência e Tecnologia do Exército Brasileiro, e Joaquim Silva e Luna, ex-Chefe do Estado Maior do Exército) foram multados pelo Tribunal por, em suma, terem celebrado convênios sem a comprovação de interesses recíprocos entre o Exército Brasileiro, representando a União, e as entidades convenentes, a saber: Fundação Ricardo Franco (FR) , Instituto de Fomento e Inovação do Exército Brasileiro (Ifiex) e Fundação Marechal Roberto Trompowsky Leitão de Almeida (FT) .
324.	Existem outros processos apensados a este TC, a saber: TC Processo 021.555/2017-6 - apensado desde 04/09/2017, TC Processo 012.143/2016-2 - apensado desde 06/09/2016, TC Processo 032.558/2011-2 - apensado desde 10/11/2011 e TC Processo 023.370/2016-5 - apensado desde 25/11/2016.
TC Processo 002.649/2011-0
325.	O TC Processo 002.649/2011-0, de responsabilidade da Secex-RJ, tratou de um acompanhamento dos atos de gestão relativos ao V Jogos Mundiais Militares. Nesse processo analisou-se a segunda etapa do acompanhamento da gestão, cujos objetivos orçamentários, financeiros e operacionais não foram coincidentes com os registrados no primeiro relatório de fiscalização. 
326.	Na primeira etapa, desenvolvida no âmbito do TC Processo 029.738/2010-5, contextualizou-se os Jogos Mundiais Militares e discorreu-se sobre aspectos orçamentários e operacionais dos Jogos, além de ter sido abordado o evento-teste realizado no final de 2010 (45º Campeonato Mundial de Tiro Esportivo) e de ter sido apresentado um histórico da atuação do TCU no que tange ao Rio 2011. Tal relatório culminou no Acórdão 1443/2011-TCU-Plenário, o qual exarou determinações e recomendações aos setores responsáveis pelo gerenciamento da implantação do empreendimento. 
327.	No TC Processo 002.649/2011-0, segunda etapa, optou-se por analisar aspectos que requereram pronta atuação preventiva e corretiva por parte deste Tribunal, deixando a verificação da implementação das medidas já determinadas pelo TCU para as etapas subsequentes. 
328.	Foram identificados os seguintes indícios de irregularidades: (i) risco de as obras de implantação das vilas olímpicas Azul e Branca, bem como de as instalações esportivas não ficarem prontas por ocasião do início da realização dos Jogos da Paz; (ii) ausência de definição de critérios de controle e destinação dos saldos de execução orçamentária; (iii) necessidade de estabelecimento de mecanismos para efetivo controle das despesas oriundas da contratação de serviços de difícil comprovação posterior; (iv) falta de acompanhamento efetivo da realização das obras e prestação dos serviços demandados; (v) identificação de graves irregularidades na execução de contratos de obras e serviços; (vi) grande quantidade de realização de dispensas de licitação pelo Comando da Marinha. 
329.	A fiscalização culminou no Acórdão 2157/2011-TCU-Plenário que exarou determinações e recomendações ao Ministério da Defesa, além de determinação à Secex-RJ para que autuasse processo de Representação específico a fim de apurar as irregularidades verificadas nas obras. 
330.	Assim, as irregularidades merecedoras de tratamento específico foram levadas para outros processos, gerando 12 representações: TCs Processo 029.040/2011-6, Processo 030.906/2011-3, Processo 031.632/2011-4, Processo 006.732/2011-9, Processo 028.617/2011-8, Processo 037.487/2011-6, Processo 037.589/2011-3, Processo 037.592/2011-4, Processo 015.949/2012-5, Processo 007.066/2012-0, Processo 007.294/2012-3, Processo 015.864/2012-0. 
331.	Após a manifestação dos gestores ao relatório final, foram encaminhadas cópias dos relatórios, votos e decisões aos interessados e o processo foi encerrado.
TC Processo 015.864/2012-0
332.	O TC Processo 015.864/2012-0 versou de Representação formulada pela equipe de fiscalização da Secex/RJ, autuada em face de indícios de atos de gestão antieconômicos praticados na contratação de obra de engenharia para construção de ginásio poliesportivo na Escola de Educação Física do Exército que não ficou pronto a tempo dos Jogos Militares de 2011. 
333.	Em que pese a instrução inicial ter concluído pelo conhecimento da representação, com proposta de realização de inspeção nos órgãos envolvidos, o titular da Unidade Técnica manifestou-se no sentido de não conhecer da Representação, por não restarem preenchidos os requisitos exigidos no art. 235 c/c 246, caput, ambos do RITCU, especialmente quanto à ausência de elementos concretos e convincentes que suportem as irregularidades apontadas. 
334.	Por meio de despacho, o Ministro relator Walton Alencar Rodrigues, acolheu o parecer do secretário da Unidade Técnica e decidiu pelo não conhecimento da representação. Desta forma, o processo foi encerrado.
TC Processo 002.857/2014-6
335.	O TC cuidou de auditoria que teve por objetivo avaliar a regularidade da aplicação de recursos federais repassados pelo Comando de Operações Terrestres - COTER e pelo Departamento de Educação e Cultura do Exército - DECEx, por meio de convênios, à Fundação Ricardo Franco. 
336.	Após a realização dos procedimentos de auditoria, foram apurados os seguintes achados: 
 (i) celebração de convênios destituídos de interesses recíprocos entre os partícipes; (ii) celebração de convênios sem respaldo em parecer jurídico elaborado por servidor habilitado; e (iii) ausência de divulgação de documentos e informações sobre os convênios 654342-Siafi e 657347-Siafi no Sistema de Gestão de Convênios e Contratos de Repasse (SICONV) . 
337.	Em razão das irregularidades, foram promovidas as audiências dos responsáveis e culminou no Acórdão 1343/2017-TCU-Plenário que exarou determinações e ciência ao Comando do Exército, além do encaminhamento de cópias das deliberações aos interessados. Por fim, o processo foi arquivado.
PROPOSTA DE ENCAMINHAMENTO
338.	Ante o exposto, submetem-se os autos à consideração superior, propondo ao Tribunal:
a) acolher as alegações de defesa apresentadas e excluir da relação processual destes autos os Srs. Antônio Carlos Alves Correia (CPF: XXX.128.957-XX) , Francisco William Azevedo da Costa (CPF: XXX.862.937-XX) , Eduardo Ruffo Monteiro Nunes (CPF: XXX.040.157-XX) e Paulo Roberto Dias Morales (CPF: XXX.613.187-XX) .
b) com fundamento nos arts. 1°, inciso I, 16, inciso II, 18 e 23, inciso II, da Lei 8.443/1992 c/c os arts. 1°, inciso I, 208 e 2014, inciso II, do Regimento Interno, que sejam julgadas regulares com ressalvas as contas do Sr. José Alencar de Ávila (CPF: XXX.368.117-XX) , gerente técnico da Função Ricardo Técnico Franco, dando-lhe quitação, por permitir a execução de serviços sem cobertura contratual, ferindo o disposto no art. 60 da Lei 8.666/1993.
c) com fundamento nos arts. 1°, inciso I, 16, inciso III, alíneas "b" e "c", e § 2º da Lei 8.443/1992 c/c os arts. 19 e 23, inciso III, da mesma Lei, e com arts. 1°, inciso I, 209, incisos II e III, 210 e 214, inciso III, do Regimento Interno, que sejam julgadas irregulares as contas dos Srs. José Carlos Pereira de Moraes (CPF: XXX.158.707-XX) , arquiteto contratado pela Fundação Trompowsky; e Renato Câmara Quagliato (CPF: XXX.997.398-XX) , engenheiro civil da Fundação Trompowksy, por terem elaborado projeto básico deficiente e orçamento com preços excessivos; e condená-los, em solidariedade, com a empresa contratada Nilson Sebastião Nogueira Fabrício (CNPJ 04.980.540/0001-30) , por terem se beneficiado indevidamente da elaboração de projeto básico deficiente e planilhas com preços acima dos valores usuais de mercado, ao pagamento da quantia a seguir especificada, com a fixação do prazo de quinze dias, a contar das notificações, para comprovarem, perante o Tribunal (art. 214, inciso III, alínea "a", do Regimento Interno) , o recolhimento da dívida aos cofres do Tesouro Nacional, atualizada monetariamente e acrescida dos juros de mora, calculados a partir das datas discriminadas, até a data dos recolhimentos, na forma prevista na legislação em vigor.
	VALOR ORIGINAL (R$) 
	DATA DA OCORRÊNCIA

	 9.404,97 
	12/03/2010

	13.307,31 
	17/05/2010

	 4.078,60 
	30/06/2010

	19.136,74 
	01/07/2010

	38.464,33 
	19/08/2010

	11.832,72 
	06/09/2010

	 9.863,41 
	16/09/2010

	16.410,19 
	20/09/2010

	21.100,97 
	01/10/2010

	20.775,87 
	05/10/2010

	17.468,66 
	29/10/2010

	29.351,50 
	08/11/2010

	10.837,17 
	10/12/2010

Valor atualizado até 30/8/2018: R$ 440.872,95
d) aplicar aos Srs. José Carlos Pereira de Moraes (CPF: XXX.158.707-XX) , arquiteto contratado pela Fundação Trompowsky; e Renato Câmara Quagliato (CPF: XXX.997.398-XX) , engenheiro civil da Fundação Trompowksy, e à empresa Nilson Sebastião Nogueira Fabrício (CNPJ 04.980.540/0001-30) , individualmente, a multa prevista no art. 57 da Lei 8.443/1992 c/c o art. 267 do Regimento Interno, com a fixação do prazo de quinze dias, a contar das notificações, para comprovarem, perante o Tribunal (art. 214, inciso III, alínea "a", do Regimento Interno) , o recolhimento das dívidas aos cofres do Tesouro Nacional, atualizadas monetariamente desde a data do acórdão até a dos efetivos recolhimentos, se forem pagas após o vencimento, na forma da legislação em vigor;
e) autorizar, desde logo, nos termos do art. 28, inciso II, da Lei 8.443/1992, a cobrança judicial das dívidas caso não atendidas as notificações;
f) encaminhar cópia da deliberação ao Procurador-Chefe da Procuradoria da República no Rio de Janeiro, nos termos do § 3º do art. 16 da Lei 8.443/1992 c/c o § 7º do art. 209 do Regimento Interno do TCU, para adoção das medidas cabíveis; e comunicar-lhe que o relatório e o voto que a fundamentarem podem ser acessados por meio do endereço eletrônico www.tcu.gov.br/acordaos e que, caso haja interesse, o Tribunal pode enviar-lhe cópia desses documentos sem qualquer custo;
g) encaminhar cópia do inteiro teor da decisão que vier a ser prolatada, acompanhada do respectivo relatório e voto à SecexDefesa.

Daniell Pinho Amorim (48.754/OAB-DF), Osvir Guimarães Thomaz (37698/OAB-PE), Mario Sergio Menezes Galvão Filho (34379/OAB-PE) e outros.

Procurador Marinus Eduardo De Vries Marsico.

TOMADA DE CONTAS ESPECIAL CONVERTIDA A PARTIR DE PROCESSO DE FISCALIZAÇÃO. SOBREPREÇO. SUPERFATURAMENTO. CITAÇÕES. EXCLUSÃO DE ALGUNS RESPONSÁVEIS. CONTAS REGULARES COM RESSALVA DE UM RESPONSÁVEL. CONTAS IRREGULARES DA EMPRESA CONTRATADA. DÉBITO E MULTA.

TOMADA DE CONTAS ESPECIAL (TCE)

Secretaria de Fiscalização de Infraestrutura Urbana (SeinfraUrb).

Trata-se de tomada de contas especial convertida a partir de processo de fiscalização pelo Acórdão 2291/2014-TCU-Plenário, de minha relatoria, em decorrência de sobrepreço e de superfaturamento no Contrato C 02/2009-FRF, firmado em 12/2/2010 entre a Fundação Ricardo Franco (FRF) e a empresa AGN Fabrício Engenharia e Construção.
O objeto do contrato foi a prestação de serviços de adequação e restauração do estande de tiro de 300 metros do Centro Nacional de Tiro Esportivo, em Deodoro, Rio de Janeiro/RJ, pelo valor inicialmente pactuado em R$ 3.375.535,51 (data-base em 7/1/2010) , para ser utilizado nos V Jogos Mundiais Militares, em julho de 2011. 
O projeto básico da obra foi elaborado pela Fundação Trompowsky (FT) e aprimorado pela Fundação Ricardo Franco, enquanto a executora foi a empresa AGN Fabrício Engenharia e Construção.
O débito estimado, decorrente de superfaturamento, foi dividido em duas parcelas, sob a responsabilidade de diferentes agentes. Foram citados solidariamente, pelo valor de R$ 417.263,13, decorrente de projeto básico deficiente e orçamento com preços excessivos frente aos valores de mercado:
José Carlos Pereira de Moraes e Renato Câmara Quagliato, respectivamente arquiteto e engenheiro contratados pela Fundação Trompowsky, por terem elaborado projeto básico deficiente e orçamento com preços excessivos;
Coronéis Antônio Carlos Alves Correia (do Quadro de Engenheiros Militares) , Francisco William Azevedo da Costa, Eduardo Ruffo Monteiro Nunes (Chefes da Comissão Regional de Obras) e Paulo Roberto Dias Morales (Engenheiro contratado pela Fundação Ricardo Franco) , por terem aprovado tal orçamento com preços excessivos;
O Coronel José Alencar de Ávila, Gerente Técnico da Função Ricardo Franco, foi citado pelo valor de R$ 264.034,10, por ter aprovado orçamento dos termos aditivos ao contrato C 02/2009-FRF com preços excessivos em relação ao Sistema Nacional de Pesquisa de Custos e Índices da Construção Civil (Sinapi) . 
A empresa AGN Fabrício Engenharia e Construções foi citada pelas duas parcelas débito, por ter se beneficiado indevidamente das irregularidades já descritas.
O ponto central da defesa conjunta apresentada por José Carlos Pereira de Moraes e Renato Câmara Quagliato (peça 47) é que não há nexo de causalidade entre suas atuações e a elaboração do projeto básico que originou o contato em análise, pois:
em outubro de 2009, antes mesmo da contratação dos responsáveis pela Fundação Trompowsky, por orientação do Comitê de Planejamento Operacional (CPO) , esta solicitou a eles a elaboração de estudo técnico preliminar referente à construção do estande de tiro;
havia projeto básico para a licitação referente ao contrato C 02/2009-FRF, aprovado pelo Coronel Paulo Roberto Dias Morales, no âmbito da FRF, antes do início da elaboração do projeto básico pela FT, conforme consta na Certidão de Acervo Técnico 12296/2010, de 29 de dezembro de 2010, referente a Anotação de Responsabilidade Técnica (ART) MO00170328, e no Atestado de Capacidade Técnica (cópia dos documentos comprobatórios à peça 47, p. 35-40) ;
os responsáveis foram contratados em 11 de janeiro de 2010 pela Fundação Trompowsky, como demonstram as cópias das carteiras de trabalho à peça 47, p. 31-36;
em 15 de maio de 2010, encaminharam o projeto básico para a construção do estande de tiro ao Gerente de Projetos da FT, conforme consta na Certidão de Acervo Técnico 12296/2010, de 29 de dezembro de 2010, referente à ART O00170328, e no Atestado de Capacidade Técnica;
o projeto básico adotado pela Fundação Ricardo Franco para a licitação não se confunde com o que os responsáveis elaboraram, pois aquela ocorreu em novembro de 2009 e este foi finalizado em maio de 2010, conforme demonstra a supramencionada certidão;
os documentos por eles gerados em fase anterior à licitação, utilizados à sua revelia como projeto básico, consiste em apanhado de estudos preliminares, que não possuem a formalidade necessária, por não haver, àquele tempo, vínculo formal entre os responsáveis e a FT, além de serem insuficientes para a caracterização da obra, pela ausência de vários projetos de engenharia que integram o projeto básico, como estabelece o Manual de Obras Públicas do TCU.
Para corroborar sua defesa, apresentam diversos acórdãos do TCU (Acórdãos 2.352/2006, 3.059/2010, 837/2008 e 1.108/2007, todos do Plenário) e ensinamentos doutrinários sobre a responsabilidade em processos disciplinares.
Informam que, entre 11/1/2010 e 11/4/2010, foram alocados para o atendimento de demandas urgentes relativos a outras instalações permanentes dos V Jogos Mundiais Militares. No período de 12/4/2010 a 15/5/2010, elaboraram os seguintes projetos complementares de engenharia da construção do estande de tiro de 300 metros: projeto de fundações, projeto estrutural do concreto armado, projeto estrutural da cobertura metálica e do "brise", projeto das instalações hidrossanitárias e projetos das instalações elétricas de baixa tensão.
Argumentam que o estudo técnico preliminar referente à construção do estante de tiro, cuja elaboração foi solicitada por orientação do Comitê de Planejamento Operacional (CPO) , em outubro de 2009, antes da contratação da FT, que tinha como objetivo analisar a viabilidade técnica-econômica do empreendimento, foi analisado pela Comissão Regional de Obras (CRO/1) e pela FRF; e que tais entidades, ao aprovarem os documentos da licitação, declararam, implicitamente, que estes continham os elementos elencados no art. 6º, inciso IX, da Lei 8.666/1993. 
Citando a Súmula 260 do TCU, que estabelece como dever do gestor público exigir a apresentação de Anotação de Responsabilidade Técnica (ART) referente ao projeto, concluem que é patente a conduta ilícita dos agentes públicos que utilizaram de forma indevida os desenhos e as planilhas integrantes do projeto conceitual; e que a FRF, a qual reconheceu a ocorrência de sua conduta ilícita em ofício (peça 47, p. 25) , é a única responsável pelas irregularidades que geraram o débito em análise.
Em sua defesa (peça 66) , o Coronel Antônio Carlos Alves Correia argumenta que foi arrolado entre os responsáveis porque seu nome constava do orçamento fornecido pelo Exército à auditoria que gerou esta TCE, apesar de não haver assinaturas em tal documento.
Ressalta, no entanto, que seria impossível que o tivesse elaborado ou revisado, uma vez que à data apresentada na planilha/orçamento, não fazia mais parte dos quadros dos militares ativos do Exército Brasileiro, nem frequentava aquela organização. Afirma ainda que nunca trabalhou na Fundação Ricardo Franco, nem prestou serviços para tal entidade.
Apresenta documentação provando que passou para a reserva remunerada em 5/1/2009 e que, em 23/1/2009, passou a chefia do Comando da CRO/1 para o Coronel Eduardo Ruffo Monteiro Nunes, data em que foi também exonerado da função de ordenador de despesas.
Afirma que documento em questão, com nulidades e eivado de dúvidas sobre sua veracidade, não poderia ter sido utilizado como prova para seu apontamento em processo deste Tribunal, situação que é vexatória para cidadão que possui vida e carreira militar honradas.
Defende que a teoria da asserção não poderia ser considerada suficiente para conferir ao autor o direito da ação, uma vez que esta deve ser concretamente fundamentada na coerência da verdade relatada e das suas consequências jurídicas, além de ser sustentada por provas, ainda que mínimas. 
Conclui que, diante da ilegitimidade de figurar no polo passivo dessa demanda, não há possibilidade jurídica e fática de que lhe seja imputado desvio de conduta ou ilegalidade procedimental, razão pela qual postula sua exclusão do presente processo.
Em sua defesa (peça 46) , o Coronel Eduardo Ruffo Monteiro Nunes, de forma análoga à defesa anterior, argumenta que desconhece a planilha que ensejou sua responsabilização, a qual apresenta diversas inconsistências, pois não foi produzida pela CRO/1, não foi apresentada a nenhum dos responsáveis, e não existia subordinação funcional entre estes que permitisse sua elaboração, concluindo pela ilegitimidade passiva em seu chamamento aos autos.
Alega que, na qualidade de chefe da CRO/1, não tinha competência para analisar, aprovar documentos ou fiscalizar as obras de que trata a presente TCE, pois:
a CRO/1 não era o órgão responsável pela aprovação e análise de projetos e orçamentos de obras militares, em especial a obra de adequação e restauração do centro nacional de tiro esportivo, objeto desta TCE, pois tal atribuição, nos termos do art. 7º da Portaria 220/2002 do Comando do Exército, é da Diretoria de Obras Militares (DOM) , órgão de apoio técnico-normativo do Departamento de Engenharia e Construção (DEC) do Exército, incumbida de supervisionar as atividades de execução de obras militares;
como o projeto básico, a licitação e o acompanhamento da adequação e restauração do Centro Nacional de Tiro Esportivo ocorreram no âmbito de convênios firmados entre o Departamento de Educação e Cultura do Exército (Decex) e as Fundações Trompowsky e Ricardo Franco, o Sistema de Obras Militares (DEC/DOM) não teve participação em tais obras, cuja responsabilidade integral ficou a cargo daquelas fundações;
a DOM ordenou à CRO/1 que não acompanhasse tais obras.
Assevera que, em decorrência das duas primeiras razões elencadas supra, quando da realização de diligência feita no âmbito do TC Processo 006.424/2011-2, ao ser questionado sobre os responsáveis pela aprovação do projeto da obra, o Exército Brasileiro não apontou nomes da CRO/1.
Em alegações de defesa complementares (peça 54) , o responsável traz cópia de ofício emitido pelo subdiretor de obras militares do Exército, em 6/10/2014, segundo o qual (i) não foi encontrado documento relativo à obra do Centro Nacional de Tiro Esportivo na DOM e (ii) o sistema de obras militares não teve participação na obra em questão, quer seja na elaboração ou análise de projetos e orçamentos, no processo de licitação, ou no acompanhamento de sua execução.
Em sua defesa (peça 77) , o Coronel Francisco William Azevedo da Costa apresenta as mesmas considerações iniciais trazidas pelo Coronel Antônio Carlos Alves Correia quanto à natureza apócrifa do orçamento que ensejou sua responsabilização nesta TCE e sobre o fato de nunca ter prestado serviços à FRF.
Destaca a ausência de assinaturas e cabeçalho identificando a organização militar na planilha/orçamento que consta da peça 22 do TC Processo 006.424/2011-2, razão pela qual afirma que tal documento está em desacordo com os padrões da CRO/1 e, portanto, não atende aos pressupostos necessários para ser considerado como verdadeiro.
Argumenta que, em virtude do posto que ocupava, segundo as regras e instruções normativas internas (tais como IR 50, Portaria 73/2003 do Comando ao Exército e Normas para Orçamentação de Obras Militares do Exército) , não era sua atribuição assinar tal documento.
De forma análoga à defesa do Coronel Antônio Carlos Alves Correia, alega que não há razão legítima para seu chamamento aos autos como responsável pelo débito em apuração, e pleiteia sua exclusão deste processo.
Em sua defesa (peça 45) , o Coronel Paulo Roberto Dias Morales informa ter sido contratado, em 3/8/2009, para coordenar os projetos em andamento a cargo da Fundação Ricardo Franco, principalmente a fiscalização das obras dos Jogos Mundiais Militares, tendo sido demitido a pedido, em 18/5/2010.
Alega que a opção de utilizar fundações de apoio para a execução da obra e elaboração do projeto partiu da alta cúpula do Exército Brasileiro, que decidiu atribuir à FT a elaboração e aprovação do projeto básico e à FRF a elaboração e aprovação do projeto executivo, bem como a execução da obra.
Afirma ter recebido do Coronel Roberto Aiex, Secretário Geral da Fundação Ricardo Franco, a incumbência de fiscalizar a obra seguindo o projeto básico e as especificações existentes, que esta foi iniciada em fevereiro de 2010 e que até maio daquele ano, quando deixou a Fundação Trompowsky, foram realizadas três medições efetivamente pagas, sendo que os aditivos contratuais solicitados pela construtora não foram por ele aceitos, pois já havia se desligado da FT.
Ressalta que seus serviços de fiscalização se limitaram ao acompanhamento da execução da obra, verificando quantitativos de serviços, sem avaliar os preços, pois estes já haviam sido definidos por ocasião do certame licitatório. Esclarece, ainda, que não participou da Comissão Permanente de Licitação, cujos integrantes foram o Coronel Roberto Aiex, o Coronel Ruy Campelo e o Major Laporte. 
Argumenta que (i) atuou apenas como fiscal da obra, e que aceitou tal missão partindo do pressuposto de que que havia projeto básico completo e orçamento detalhado em planilhas, expressando a composição de todos os custos unitários, "pois do contrário nem poderia ter havido licitação"; e que (ii) nos termos do art. 7º da Lei 8.666/1993, não cabe àquele fiscal rever ou reanalisar o projeto básico da obra.
Afirma ter participado da reunião de assinatura do contrato em análise nesta TCE, por solicitação do Secretário Geral da FRF, e que o assinou na qualidade de testemunha. Defende ainda que sua assinatura foi aposta ao documento "Projeto Básico constando as especificações técnicas e pranchas de desenho" por conta de "ato falho" da administração da FRF, pois tal documentação tratava apenas de especificações de serviço que constavam no anexo àquele contrato.
Assevera ter solicitado projetos executivos, pois os disponíveis para a fiscalização estavam incompletos, o que ensejou o atraso do início da obra; e que após sua saída o Coronel José Alencar de Ávila deu continuidade aos serviços de fiscalização.
Conclui que, tendo em vista sua atuação como fiscal do contrato, não lhe deveria ter sido imputada a conduta de aprovar o orçamento. Pede, portanto, o acolhimento de suas alegações de defesa e sua exclusão da presente TCE.
Em sua defesa (peça 67) , o Coronel José Alencar de Ávila informa que, quando assumiu a responsabilidade pela fiscalização da obra, esta já estava em execução há quatro meses; e que, no curso da execução contratual, foram verificadas discrepâncias que ensejaram aditivos para adequações que não constaram do projeto básico, que continha deficiências.
Alega que, em razão da necessidade de concluir tempestivamente as obras, a fim de que os Jogos Militares pudessem ocorrer, foram apresentadas justificativas que balizaram a celebração desses aditivos, uma vez que não haveria mais tempo hábil para a readequar o projeto e relicitar a obra, de forma que sua execução respeitasse os limites legais.
Argumenta que os ajustes executados foram as condições possíveis para atender os padrões exigidos pela organização internacional, dentro do prazo para o evento, ainda que distantes do mundo ideal, e que tais condições não foram consideradas pela equipe de auditoria do TCU.
Assevera que os aditivos celebrados, necessários para a conclusão da obra, foram propostos dentro do preço contratado originalmente, cuja responsabilidade não era sua, e relembra que o acórdão que determinou sua citação assim o fez por conta dos preços irregulares dos novos itens de serviços apresentados na planilha daqueles termos aditivos.
Alega ter determinado a execução de outros serviços na obra, para compensar o sobrepreço e evitar que a empresa fosse beneficiada, conforme planilha anexada às suas alegações de defesa (peça 67, p. 19-29) , os quais foram verificados em laudo pericial e pelo órgão de controle interno do Comando do Exército. 213.	Apresenta fotos (peça 67, p. 30-73) para corroborar a execução desses serviços extracontratuais.
Destaca que os serviços adicionais "extra planilha", necessários para que o objeto fosse executado com as adequações necessárias ao Projeto Básico, totalizaram R$ 764.443,14 (conforme planilha à peça 72, p. 3-11) . Assim, considerando o aparente sobrepreço de R$ 645.056,94, houve, de fato, benefício de R$ 119.386,20, o que elimina o dano apurado nestes autos.
Citando artigo publicado na Revista do TCU e o art. 5º da IN TCU 71/2012, argumenta que as informações necessárias para apontar o prejuízo ao erário, a quantificação do dano e os agentes responsáveis já deveriam estar adequadamente caracterizadas antes da autuação da presente TCE.
Tece considerações adicionais acerca do princípio da vedação ao enriquecimento sem causa, citando dispositivos do Código Civil, o art. 54 da Lei 8.666/1993, os conceitos de boa-fé e má-fé, a necessidade de demonstrar eventual má-fé, presunção de legitimidade, presunção de veracidade, entre outros conceitos, citando obras de vários doutrinadores.
Alega que agiu de forma diligente, sempre exigindo da empresa o fiel cumprimento da execução do objeto e o alcance a finalidade pública, e que, não obstante o aditivo contratual tenha deixado de cumprir com o disposto no art. 112 da Lei 12.017/2009 (LDO/2010) , os serviços extracontratuais executados e não pagos elidiriam tal irregularidade.
Apresenta o relatório técnico 1/2015, da Diretoria de Obras Militares (DOM) do Exército Brasileiro, que trata dos ajustes da obra que não foram formalizados, com planilha de cálculo, relatório fotográfico, pesquisa de custos, documentos do processo licitatório, dentre outros (peças 80-87) .
O relatório adota preços do Sinapi, do Sicro e do Informativo SBC, todos na data-base de 1/2010, para concluir que tais serviços, que integraram os aditivos não formalizados, embora executados, alcançam o montante de R$ 622.601,25 (peça 80, p. 8-9) : terraplenagem, drenagem, reaterros, infraestrutura para trincheiras, limpeza mecanizada do terreno, enleivamento e acréscimo de administração local referente ao aumento do prazo de execução da obra em 3 meses.
O responsável apresenta ainda documentos de sua autoria, contendo levantamento de serviços extras não formalizado, bem como laudo técnico (peças 90 e 91) , alegando que, à revelia dos formalismos de praxe, foi possível concluir a obra tempestivamente. Requer o acolhimento de sua defesa, o reconhecimento de que não deu causa a dano ao Erário e o julgamento pela regularidade de suas contas.
Em suas alegações de defesa (peça 70) , a empresa AGN Fabrício Engenharia e Construções, que teve sua razão social modificada para a empresa individual Nilson Sebastião Nogueira Fabrício, afirma que, no decorrer da obra, foram verificadas discrepâncias no projeto, decorrentes de equívocos em sua elaboração, o que ensejou a celebração de aditivos, para que o projeto e o empreendimento pudessem ser readequados a fim de atender aos padrões internacionais exigidos para o estande de tiros.
Apresentando argumentos análogos ou mesmo idênticos aos do Coronel José Alencar de Ávila, alega a contratada que executou outros serviços na obra, tendo havido compensação entre os serviços executados sem cobertura contratual e o sobrepreço inicial, sem haver, assim, danos ao Erário. 
Discorre sobre princípio da vedação ao enriquecimento sem causa e defende assim ter agido de boa-fé no cumprimento do contrato e da execução da obra, uma vez que os serviços extras teriam superado o montante de sobrepreço.
Requer o acolhimento de sua defesa, o reconhecimento de que não deu causa a dano ao Erário e o julgamento pela regularidade de suas contas.
A Secex-TCE propõe, em instruções de peças 95 a 97, que sejam rejeitadas as alegações de defesa apresentadas por José Carlos Pereira de Moraes, Renato Câmara Quagliato e pela empresa AGN, com sua consequente condenação em débito e multa. Propõe, ainda, o acolhimento das alegações de defesa dos demais responsáveis. Em parecer de peça 100, o Ministério Público junto ao TCU acompanha a unidade técnica.
Feita breve síntese dos fatos, passo a decidir. 
Os documentos apresentados por José Carlos Pereira de Moraes e Renato Câmara Quagliato são aptos a demonstrar que o projeto básico utilizado na licitação conduzida pela Fundação Ricardo Franco (FRF) não se confunde com o projeto básico que elaboraram na condição de contratados da Fundação Trompowsky (FT) , finalizado em maio de 2010, conforme atesta a certidão de acervo técnico da obra em análise.
As evidências disponíveis nos autos são no sentido de que foi indevida a utilização, pela FRF, do projeto conceitual por eles elaborado, para fins de instrução de procedimento licitatório. Assim, não é correta a conclusão que embasou suas citações, de que o projeto básico por eles apresentado contribuiu para a confecção de orçamento incompleto e com sobrepreço, origem do superfaturamento que causou o débito apurado. 
O disposto no oficio 230-Dpt Exec/2012, do Presidente da FRF ao Vice Chefe do Departamento de Educação e Cultura do Exército (Decex, à peça 129, p. 128-131 do TC-Processo 006.424/2011-2, trecho transcrito à peça 47, p. 20) , comprova que o engenheiro Renato Câmara Quagliato foi demandado pela FT para elaborar estimativa para fins de avaliação de viabilidade, o que corrobora as informações apresentadas pelos responsáveis com vistas a diferenciar o projeto básico utilizado pela FRF para realizar a licitação e o que foi efetivamente por eles elaborado:
Merece ser observado, então, que a planilha de custos atrelada ao projeto básico, objeto do convênio DECEx-FT, elaborada pelo engenheiro Renato Câmara Quagliato, à época do Quadro Funcional desta Fundação, não substitui a pesquisa de preços junto ao mercado que, como já ressaltado anteriormente, cabe à Administração do órgão licitante. Portanto, a citada planilha atendeu sim, a um levantamento de custos, que visava ensejar a determinação global do preço da obra, para fins de verificação da viabilidade de execução da mesma.
Diante desses elementos, acolho as razões de justificativa por José Carlos Pereira de Moraes e Renato Câmara Quagliato, para excluí-los da presente TCE, por concluir que não há nexo de causalidade entre suas condutas, na condição de contratados da FT, e as deficiências existentes no projeto básico da licitação conduzida pela FRF, que gerou o débito pelo qual foram citados.
Acolho as razões de justificativa apresentadas pelo Coronel Antônio Carlos Alves Correia, para excluí-lo da presente TCE, pois os documentos por ele trazidos aos autos comprovam que a data em que passou para a reserva é anterior à que consta na planilha/orçamento que ensejou sua citação. Sendo assim, é evidente que não pode ser responsabilizado pelo débito apurado nos autos.
Além de trazer argumentos que apontam no sentido da ilegitimidade passiva de seu chamamento aos autos, relativos às inconsistências existentes na planilha/orçamento que ensejou sua responsabilização, o Coronel Eduardo Ruffo Monteiro Nunes traz aos autos declaração emitida pelo Subdiretor de Obras Militares, Coronel Jose Carlos de Almeida Queiroz Júnior, de que a Comissão Regional de Obras (CRO/1) , subordinada à Diretoria de Obras Militares (DOM) não atuou na obra do Centro Nacional de Tiro Esportivo.
Tal declaração é de suma importância para fundamentar sua tese, de que a CRO/1 não era o órgão responsável pela aprovação e análise de projetos e orçamentos de obras militares, em especial a obra de adequação e restauração do centro nacional de tiro esportivo, objeto desta TCE, nos termos do art. 7º da Portaria 220/2002 do Comando do Exército, e de que tal Comissão recebeu orientações expressas da DOM, no sentido de não acompanhar tal obra. 
Sendo assim, acolho as alegações de defesa apresentadas pelo Coronel Eduardo Ruffo Monteiro Nunes, aproveitando-as em favor do Coronel Antônio Carlos Alves Correia, para excluí-los da presente relação processual, uma vez que o outro agente público chamado ao autos por sua conduta frente à CRO/1, Coronel Antônio Carlos Alves Correia, já teve sua responsabilidade afastada por ter passado para a reserva antes dos fatos que geraram sua responsabilização.
As alegações de defesa do Coronel Paulo Roberto Dias Morales são fundamentadas no argumento central de que atuou exclusivamente como fiscal da execução do contrato, razão pela qual sua conduta não abrangeu a análise ou a aprovação do projeto básico e do orçamento.
No entanto, os elementos presentes nestes autos demonstram que sua admissão foi anterior à licitação. Sua citação decorreu da informação fornecida pelo Exército, em resposta à diligência realizada por este Tribunal (peça 129 do TC Processo 006.424/2011-2) , a partir de informações fornecidas pela FRF, de que o responsável assinou o documento denominado "projeto básico constando as especificações técnicas e pranchas de desenho". 
A análise de responsabilização acerca da conduta do Coronel Paulo Roberto Dias Morales se baseou nos elementos trazidos pela FRF. Não havia outras evidências autônomas que pudessem corroborar os elementos carreados por aquela entidade e pelo Exército Brasileiro.
No entanto, o ofício 74/2012-Pres, da FRF ao vice Chefe do Decex (peça 129, p. 7-8 do TC Processo 006.424/2011-2) , afirma que apenas o memorial descritivo foi revisado e assinado pelo responsável, documento este que não apresenta valores, apenas especificações técnicas. 
Sendo assim, não há evidências suficientes que permitam concluir que o Coronel Paulo Roberto Dias Morales tenha, de fato, praticado a conduta que ensejou sua citação: a aprovação do orçamento da obra com preços excessivos frente aos valores de mercado, razão pela qual acolho suas alegações de defesa para exclui-lo da presente TCE.
 A defesa do Coronel José Alencar de Ávila tem como fundamento central o argumento de que o sobrepreço e o superfaturamento acarretados pelos aditivos contratuais foram elididos por conta da execução de serviços extracontratuais por parte da empresa contratada, como por ele exigido.
A jurisprudência dominante desta Corte de Contas é no sentido de que a execução de serviços sem cobertura contratual constitui irregularidade grave e afronta à legislação. Entretanto, por meio do Acórdão 3472/2014-TCU-Plenário, de relatoria do E. Ministro Bruno Dantas, este Tribunal decidiu que, não havendo dano ao Erário, a execução de serviços sem cobertura contratual pode ser considerada falha de natureza formal, resultando em ressalvas às contas dos responsáveis.
Este Tribunal também deliberou, por ocasião da prolação do Acórdão 1127/2017-TCU-Plenário,  no sentido de que, verificado superfaturamento, diante de indiscutível existência de dívidas recíprocas e das dificuldades inerentes ao processo de reparação de dano ao Erário, é legítima a compensação de débitos e créditos existentes entre a Administração Pública e a empresa contratada, com fundamento no art. 54 da Lei 8.666/1993, que prevê a aplicação supletiva de normas do direito privado aos contratos administrativos, como é o caso do instituto da compensação, previsto pelo art. 368 da Lei 10.406/2002.
Quanto à compensação, a unidade técnica aponta as seguintes divergências entre o relatório técnico da DOM (peça 79 - item não digitalizável - CD e peças 80 a 88) e o relatório produzido pelo Coronel José Alencar de Ávila (peça 90 - item não digitalizável - CD e peça 91) :
o valor total dos serviços "extras" é calculado por meio de média dos preços parciais calculados pelo Sinapi, Sicro e informativo SBC, no caso do relatório da DOM (cf. peça 80, p. 14-15) , enquanto no produzido pelo responsável, aquele se baseia no Sinapi e no Sicro, com adaptações em algumas composições (como detalhado à peça 91) , e sem o cálculo de média entre os valores parciais obtidos em cada um dos sistemas de preços;
há quantitativos discrepantes nos relatórios quanto a diversos serviços extras, que em alguns casos possuem valores muito superiores aos previstos pelo contrato e seus aditivos.
Acolho os argumentos da unidade técnica para concluir que a metodologia de cálculo dos quantitativos de serviços feita pela DOM se apresenta mais razoável. A memória de cálculo apresenta as evidências de desenhos e projetos dos serviços executados sem cobertura contratual com detalhes e remissões a cada folha do projeto e a relatório fotográfico detalhado.
Ademais, o cálculo de compensação de quantitativos da DOM inclui o terceiro termo aditivo ao contrato, sendo assim mais atualizado do que a planilha da peça 20 do TC Processo 006.424/2011-2, que considera apenas o segundo termo aditivo.
Assiste razão à unidade técnica ao expurgar o acréscimo de 5% para os volumes de terra que compõe os serviços "extras" que constam da planilha de peça 80, p. 12-15, entre eles os cinco mais relevantes ao se fazer a curva ABC, a título de "eventuais discrepâncias" (peça 80, p. 18) , justificativa desacompanhada de embasamento técnico. 
Também é indevido o procedimento de somar os quantitativos de corte e aterro dentro de um mesmo serviço de escavação, carga e transporte de material de 1ª categoria. O correto seria separar os dois tipos de movimento de terra em dois serviços à parte, um para escavação, carga e transporte (caso do corte) e outro para compactação de aterro (caso do aterro) , visto que não é indicado se o aterro foi executado com material de empréstimo de jazida ou se o aterro foi executado por meio de compensação com o material extraído do corte da própria obra.
O parecerista somou equivocadamente os serviços de corte e aterro dentro de uma mesma rubrica na planilha da peça 80, p. 12-15, cálculo também revisto corretamente. A utilização de média aritmética entre os preços obtidos por meio de três sistemas referenciais distintos para estimar o preço final dos serviços extras não encontra guarida na legislação nem na jurisprudência do TCU. 
Acolho todas as considerações apresentadas pela unidade técnica para utilizar, por conservadorismo, o Sinapi como referencial de preços, para promover correções às inconsistências apontadas e estimar em R$ 459.264,80 o valor final dos serviços extras (data-base janeiro/2010) .
Feito o cálculo e a análise dos serviços "extras" identificados pela Diretoria de Obras Militares, observa-se que o valor destes supera o valor do débito apontado nos aditivos contratuais a cargo da responsabilidade do Coronel José Alencar de Ávila. Tendo em vista o entendimento do Acórdão 1127/2017-TCU-Plenário, considero elidido o débito sobre esse ponto dos aditivos, restando ainda o débito resultante do contrato original.
Diante desses elementos, acolho parcialmente as alegações de defesa apresentadas pelo Coronel José Alencar de Ávila, para julgar regulares com ressalvas as suas contas, sem condenação em débito, em decorrência de sua conduta, ao permitir a execução de serviços sem cobertura contratual.
Em suas alegações de defesa a empresa contratada, AGN Fabrício Engenharia e Construção, reconhece a existência de sobrepreço no contrato e nos aditivos. Entretanto, afirma que esse eventual sobrepreço foi compensado por serviços executados sem cobertura contratual e não pagos, segundo a mesma linha de defesa do Coronel José Alencar de Ávila.
Ainda que tenham sido executados serviços sem cobertura contratual, a partir de pesquisa feita nos sistemas eletrônicos da Justiça Federal em SP (sede da empresa) e RJ (local da obra) , a unidade técnica não logrou encontrar processos ajuizados pela empresa em desfavor da União.
Como já afirmei anteriormente, acolho o cálculo do valor financeiro realizado pela unidade técnica, referente a execução desses serviços "extras", cujo valor total foi estimado em R$ 459.264,80 (data-base janeiro/2010) .
Ocorre que a empresa foi chamada aos autos em razão de duas parcelas de débito: R$ 417.263,13, referente ao contrato original, e R$ 264.034,10, aos termos aditivos (ambos valores na data-base janeiro/2010) , com diferentes responsáveis solidários.
Confrontando as duas parcelas de débito com o valor global dos serviços executados sem cobertura contratual e sem pagamento resta ainda um valor em favor da União de R$ 222.032,43. Considerando que os demais responsáveis tiveram suas alegações de defesa acolhidas, tal débito é de responsabilidade da empresa contratada. 
Por fim, acolho apenas em parte as alegações de defesa da AGN Fabrício Engenharia e Construção, cuja nova denominação é empresa Nilson Sebastião Nogueira Fabrício, para julgar irregulares as suas contas e condená-la a ressarcir o débito no valor atualizado de R$ 383.687,64, bem como para aplicar-lhe a mula prevista no art. 57 da Lei 8.443/1992.
Feitas essas considerações, voto por que o Tribunal acolha a minuta de acórdão que ora submeto à deliberação do colegiado.
TCU, Sala das Sessões Ministro Luciano Brandão Alves de Souza, em 8 de dezembro de 2020.
WALTON ALENCAR RODRIGUES 
Relator